ACORDAO-COMPLETO-2585378

ACÓRDÃO 3157/2023 ATA 11/2023 - PRIMEIRA CÂMARA

VISTOS, relatados e discutidos estes autos de tomada de contas especial instaurada pelo Ministério de Minas e Energia em desfavor de Adão Linhares Muniz, Fernando Pinto Ramalho, Francisco Roberto Pinto, Lenardo José Saraiva de Castro, José Osvaldo Beserra Carioca e Manoel Régis Lima Verde Leal em razão da impugnação parcial das despesas de convênio que objetivou o projeto, a aquisição, a implantação, o comissionamento e a certificação de túnel de vento nas instalações do Centro de Energias Alternativas e Meio Ambiente (Cenea) ,
ACORDAM os ministros do Tribunal de Contas da União, reunidos em sessão da 1ª Câmara, ante as razões expostas pelo relator e com fundamento no art. 169, inciso III, do Regimento Interno do TCU, em:
9.1. reconhecer a prescrição das pretensões punitiva e de ressarcimento em relação aos responsáveis;
9.2. arquivar os autos, nos termos do art. 11 da Resolução-TCU 344/2022.

Tomada de contas especial instaurada em razão da impugnação parcial das despesas de convênio que teve por objeto o projeto, aquisição, implantação, comissionamento e certificação de túnel de vento nas instalações do Centro de Energias Alternativas e Meio Ambiente (Cenea).

Primeira Câmara

Entidades/órgãos do Governo do Estado do Ceará.

3. Responsáveis: Adão Linhares Muniz (XXX.282.503-XX); Aeroálcool Tecnologia Eireli (05.326.248/0001-60); Cenea Centro de Energias Alternativas e Meio Ambiente (07.138.190/0001-57); Engemep - Serviços de Manutenção Industrial e de Equipamentos de Extração de Petróleo Ltda. (11.121.343/0001-20); Fernando Pinto Ramalho (XXX.624.347-XX); Francisco Roberto Pinto (XXX.960.863-XX); José Osvaldo Beserra Carioca (XXX.600.933-XX); Lenardo José Saraiva de Castro (XXX.019.598-XX); Manoel Régis Lima Verde Leal (XXX.482.308-XX).
3.1. Interessados: Cenea Centro de Energias Alternativas e Meio Ambiente (07.138.190/0001-57); Ministério de Minas e Energia (37.115.383/0001-53).

13.1. Ministros presentes: Walton Alencar Rodrigues (Presidente), Jorge Oliveira e Jhonatan de Jesus (Relator).
13.2. Ministro-Substituto convocado: Augusto Sherman Cavalcanti.
13.3. Ministro-Substituto presente: Weder de Oliveira.

JHONATAN DE JESUS

Adoto, como parte do relatório, a instrução elaborada no âmbito da então Secretaria de Controle Externo de Tomada de Contas Especial (SecexTCE) , atual Unidade de Auditoria Especializada em Tomada de Contas Especial (AudTCE) , que contou com a anuência do corpo diretivo da unidade (peças 85-87) :
"INTRODUÇÃO
Trata-se de Tomada de Contas Especial instaurada pelo Ministério das Minas e Energia (MME) , em desfavor dos Srs. Adão Linhares Muniz, Fernando Pinto Ramalho, Francisco Roberto Pinto, Lenardo José Saraiva de Castro, José Osvaldo Beserra Carioca e Manoel Régis Lima Verde Leal, em razão da impugnação parcial das despesas do Convênio 011/2005-MME - Siafi 538474 (peça 2, p. 81-95) , firmado entre o Ministério das Minas e Energia (MME) e o Centro de Energias Alternativas (Cenea) , com a interveniência da Secretaria de Infraestrutura do Estado do Ceará (Seinfra) e da Secretaria de Ciência e Tecnologia do Estado do Ceará (Secitece) , que tinha por objeto o projeto, aquisição, implantação, comissionamento e certificação de um túnel de vento nas instalações do Cenea, em Fortaleza/CE, bem como a capacitação de recursos humanos para sua operação e manutenção, conforme Plano de Trabalho (peça 2, p. 97-107) .
HISTÓRICO 
O Convênio 011/2005-MME (Siafi 538474) foi firmado em 23/12/2005 no valor de R$ 1.080.000,00, sendo R$ 900.000,00 à conta do concedente e R$ 180.000,00 referentes à contrapartida do convenente. Teve vigência de 27/12/2005 a 26/12/2007, sendo prorrogado por meio do primeiro aditivo até 26/12/2008 (peça 2, p. 152-153) , pelo quarto termo aditivo até 26/12/2009 (peça 3, p. 77-79) e pelo quinto termo aditivo até 26/12/2010 (peça 4, p. 46-47) , com mais sessenta dias para a apresentação da prestação de contas. Os recursos foram liberados por meio das seguintes Ordens Bancárias:
	Ordem bancária
	Data
	Valor (R$) 
	Peça/página

	2005OB900024
	28/12/2005
	70.000,00
	Peça 2, p. 118

	2005OB900025
	28/12/2005
	39.054,00
	Peça 2, p. 119

	2005OB900026
	28/12/2005
	97.975,00
	Peça 2, p. 120

	2005OB900038
	28/12/2005
	100.000,00
	Peça 2, p. 121

	2005OB900039
	28/12/2005
	62.971,00
	Peça 2, p. 122

	2007OB900354
	10/12/2007
	104.631,00
	Peça 2, p. 165

	2007OB900373
	24/12/2007
	230.000,00
	Peça 3, p. 22

	2008OB900285
	30/12/2008
	195.369,00
	Peça 3, p. 85

	Total (R$) 
	900.000,00
	
O objeto foi fiscalizado pelo concedente, por meio do Relatório de Visita Técnica em 24-25/7/2006 (peça 2, p. 131-142) , que relatou o atraso na execução, a conclusão da especificação e do edital da licitação para compra do túnel do vento; o recebimento do terreno na sede da UECE e a conclusão do projeto das obras da sede do Cenea e a garantia dos recursos para executá-las. 
1.1. Posteriormente, o Relatório de Visita Técnica realizada em 18-20/8/2008 (peça 3, p. 67-73) consignou que o objeto do Convênio estava sendo atendido, porém com atraso, em decorrência de demora no repasse dos recursos e em conseguir um local adequado para implantar a sede do Cenea, sugerindo o repasse dos recursos pendentes e a prorrogação da vigência do ajuste.
1.2. Por último, o Relatório de Visita Técnica de 19/8/2011 (peça 5, p. 101-102 e peça 6, p. 4-9) , decorrente de inspeção realizada em 6/7/2011, consignou que as atividades previstas foram parcialmente concluídas, como a instalação do túnel de vento, destacando como principais pendências a instalação do sistema de aquisição de dados, a realização da certificação do túnel de vento e treinamento, e a realização de testes/calibração de um anemômetro.
A prestação de contas parcial enviada em 12/9/2006 (peça 2, p. 125-142) , as complementações (peça 3, p. 29-56, 102-103; peça 4, p. 1-27, 33-40, 72-88; peça 5, p. 1-57; peça 6, p. 10-28) e as posteriores subscritas pelo Iepro (junho a setembro/2009, peça 6, p. 86-97; outubro a dezembro/2009, peça 6, p. 99-108 e peça 7, p. 1-2; janeiro a março/2010, peça 7, p. 4-14; abril a junho/2010, peça 7, p. 16-32; julho a setembro/2010, peça 7, p. 33-41; outubro a dezembro/2010 peça 7, p. 43-75) , foram analisadas por meio da Nota Técnica 22/2015-DDE/SPE-MME (peça 5, p. 94-100) , de 7/4/2015, que a reprovou sob os aspectos financeiro e técnico, registrando a persistência das seguintes pendências não comprovadas: i) projeto básico com detalhamento técnico-orçamentário da obra; ii) sistema de aquisição de dados; iii) treinamento e certificação do fabricante; e iv) certificação internacional.
O fundamento para a instauração da Tomada de Contas Especial, conforme apontado na Nota Técnica 22/2015-DDE/SPE-MME, foi a reprovação técnica relatada no item anterior, que resultou na impugnação parcial dos recursos repassados.
Por meio de ofícios de notificação, o MME notificou os responsáveis da reprovação da prestação de contas, requerendo a devolução dos recursos, entre 9/6/2017 e 8/10/2017 (peça 6, p. 29-39, 40-44, 45-55; peça 7, p. 76-112, 119-143; peça 8, p. 1-14, 22-25, 36-47, 52-56, 69-81, 89-93) .
Diante do não saneamento das irregularidades apontadas e da não devolução dos recursos, instaurou-se a Tomada de Contas Especial. No Relatório de Tomada de Contas Especial (peça 8, p. 115-141) , conclui-se que o prejuízo importaria no valor parcial dos recursos repassados de R$ 714.295,53, imputando-se a responsabilidade aos Srs. Adão Linhares Muniz, Francisco Roberto Pinto, Fernando Pinto Ramalho, Lenardo José Saraiva de Castro, Manoel Régis Lima Verde Leal e José Osvaldo Beserra Carioca, dirigentes à época do Cenea, nas respectivas gestões e pelos valores geridos durante ela, em decorrência da reprovação da prestação de contas.
Após ser emitido o Pronunciamento Ministerial (peça 8, p. 168) , o processo foi remetido a este Tribunal.
	Na instrução inicial (peça 9) , analisando-se os documentos nos autos, concluiu-se pela necessidade de realização de diligências ao Cenea, à Secretaria de Ciência e Tecnologia do Estado do Ceará (Secitece) e ao Ministério das Minas e Energia (MME) , solicitando informações e documentos que comprovassem a eventual certificação pelo fabricante e/ou a certificação internacional do túnel do vento; e de citações para as irregularidades abaixo:
1.3. Ocorrência 1: ausência de funcionalidade do objeto, em face da não consecução dos objetivos pactuados no Convênio 011/2005-MME - Siafi 538474 (peça 2, p. 81-95) , firmado entre o Ministério das Minas e Energia (MME) e o Centro de Energias Alternativas (Cenea) , com a interveniência da Secretaria de Infraestrutura do Estado do Ceará (Seinfra) e da Secretaria de Ciência e Tecnologia do Estado do Ceará (Secitece) ,  que incluía a aquisição, a implantação, o comissionamento e a certificação de um túnel de vento nas instalações do Cenea, bem como a capacitação de recursos humanos para a sua operação e manutenção, conforme Plano de Trabalho (peça 2, p. 97-107) , tendo em vista o não aproveitamento útil da parcela executada, não gerando, portanto, o benefício social esperado. O que ensejou a irregularidade foi a não prestação dos seguintes serviços pela empresa Aeroálcool Tecnologia Ltda.: a instalação do sistema de aquisição de dados, que viabilizaria a conclusão do comissionamento e a realização da certificação pelo fabricante, também não realizados; e o treinamento das equipes do Cenea, também pelo fabricante, para que elas pudessem desenvolver autonomamente a operação e manutenção de todos os equipamentos, instrumentos e instalações do túnel de vento.
1.3.1. Débito:
	Responsáveis solidários
	Valor original (R$) 
	Data da ocorrência

	José Osvaldo Beserra Carioca
Adão Linhares Muniz
Manoel Régis Lima Verde Leal
Francisco Roberto Pinto
Aeroálcool Tecnologia Ltda.
	67.900,00
	24/5/2010

		203.700,00
	11/6/2010

		339.500,00
	20/12/2010

		67.900,00
	27/12/2010

	Valor atualizado do débito com juros de mora em 9/5/2019: R$ 1.364.160,39 (peça 9) .
1.3.2. Responsáveis: José Osvaldo Beserra Carioca (CPF XXX.600.933-XX) , ex-Diretor Presidente do Cenea; Adão Linhares Muniz (CPF XXX.282.503-XX) , ex-Diretor Financeiro do Cenea e ex-Coordenador Técnico do Projeto; Francisco Roberto Pinto (CPF XXX.960.863-XX) , ex-Diretor Presidente do IEPRO; Manoel Régis Lima Verde Leal (CPF XXX.482.308-XX) , ex-Coordenador de Atividades do projeto conveniado; e a empresa contratada Aeroálcool Tecnologia Ltda. (CNPJ 05.326.248/0001-60) .
1.3.2.1. Conduta de José Osvaldo Beserra Carioca: efetuar os pagamentos à empresa Aeroálcool Tecnologia Ltda., como diretor presidente, em conjunto com o Diretor Financeiro, sem que a contratada instalasse o sistema de aquisição de dados, o comissionamento e a certificação, bem como não tivesse realizado o treinamento das equipes do Cenea, para que pudessem desenvolver autonomamente a operação e manutenção de todos os equipamentos, instrumentos e instalações do túnel de vento. Deixar de tomar as providências necessárias à conclusão dos serviços pactuados objeto do convênio, restando imprestável a parcela executada, porque os serviços executados não foram suficientes para obter o atingimento dos objetivos acordados.
1.3.2.2. Conduta de Adão Linhares Muniz: efetuar os pagamentos à empresa Aeroálcool Tecnologia Ltda., como diretor financeiro, quando a contratada não instalou o sistema de aquisição de dados e nem realizou o comissionamento e a certificação, bem como não realizou o treinamento das equipes do Cenea, para que pudessem desenvolver autonomamente a operação e manutenção de todos os equipamentos, instrumentos e instalações do túnel de vento. Deixar de tomar as providências necessárias, como coordenador técnico do projeto, à conclusão dos serviços pactuados objeto do convênio, restando imprestável a parcela executada, porque os serviços executados não foram suficientes para obter o atingimento dos objetivos acordados.
1.3.2.3. Conduta de Manoel Régis Lima Verde Leal: como coordenador técnico do projeto, tendo recebido a título de contrapartida a remuneração no valor total de R$ 180.000,00, deixar de adotar as providências necessárias à conclusão dos serviços pactuados objeto do contrato, restando imprestável a parcela executada, porque os serviços executados não foram suficientes para obter o atingimento dos objetivos acordados. A contratada não instalou o sistema de aquisição de dados e nem realizou o comissionamento e a certificação, bem como não realizou o treinamento das equipes do Cenea, para que pudessem desenvolver autonomamente a operação e manutenção de todos os equipamentos, instrumentos e instalações do túnel de vento.
1.3.2.4. Conduta de Francisco Roberto Pinto: não adotar providências para obrigar a contratada a cumprir integralmente o contrato celebrado, como signatário do contrato celebrado, pois a contratada não instalou o sistema de aquisição de dados e nem realizou o comissionamento e a certificação, bem como não realizou o treinamento das equipes do Cenea, para que pudessem desenvolver autonomamente a operação e manutenção de todos os equipamentos, instrumentos e instalações do túnel de vento.
1.3.2.5. Conduta (Aeroálcool) : receber recursos federais para executar o projeto, construção, instalação e fabricação de um túnel de vento, entretanto, não instalou o sistema de aquisição de dados e nem realizou o comissionamento e a certificação, bem como não realizou o treinamento das equipes do Cenea, para que pudessem desenvolver autonomamente a operação e manutenção de todos os equipamentos, instrumentos e instalações do túnel de vento. 
1.3.3. Dispositivos violados: art. 37, caput, c/c o art. 70, parágrafo único, da Constituição da República Federativa do Brasil; art. 93 do Decreto-lei 200/1967; art. 66 do Decreto 93.872/1986; cláusulas 1ª e 2ª, item II, alíneas 'a' e 'c', do Convênio 011/2005-MME - Siafi 538474 (peça 2, p. 81-95) ; cláusulas 2ª e 8ª, item 8.1, alínea 'a' do Contrato IEPRO/CENEA 2010 (peça 5, p. 50-55) ; arts. 56 a 58 da Portaria Interministerial 127/2008; arts. 62 e 63 da Lei 4.320/1964; art. 93 do Decreto-Lei 200/1967; arts. 876, 884 e 927 do Código Civil (Lei 10.406/2002) .
1.3.4. Nexo de causalidade: efetuar os pagamentos à empresa Aeroálcool Tecnologia Ltda. (José Osvaldo e Adão Linhares) ; deixar de adotar as providências necessárias à conclusão dos serviços pactuados objeto do convênio (José Osvaldo, Adão Linhares e Manoel Régis) ; não adotar providências para obrigar a contratada a cumprir integralmente o contrato celebrado (Francisco Roberto) ; receber recursos federais para executar o projeto, construção, instalação e fabricação de um túnel de vento (Aeroálcool) , sem instalar o sistema de aquisição de dados e nem realizar o comissionamento, a certificação e o  treinamento das equipes do Cenea; restando imprestável a parcela executada, porque os serviços executados não foram suficientes para obter o atingimento dos objetivos acordados, acarretaram a ausência do benefício social esperado com a celebração do Convênio 011/2005-MME - Siafi 538474 (peça 2, p. 81-95) , resultando em dano ao erário. 
1.3.5. Evidências: Instrumento do Convênio 011/2005-MME - Siafi 538474 (peça 2, p. 81-95) ; plano de trabalho (peça 1, p. 97-107) ; Contrato IEPRO/CENEA 2010 (peça 5, p. 50-55) ; documentos financeiros do Cenea (peça 4, p. 75-81 e peça 7, p. 19-30, 46, 60-61 e 70) ; Nota Técnica 22/2015-DDE/SPE-MME (peça 5, p. 94-100) ; Relatório de TCE (peça 8, p. 115-141) .
1.4. Ocorrência 2: inexecução parcial do objeto do contrato 01/2010-IEPRO/CENEA 2010 (peça 6, p. 60-67) , que tinha por escopo a prestação de serviço de consultoria técnica especializada para acompanhamento, vistoria e fiscalização dos serviços de instalação do túnel de vento, com pagamento realizado a maior, não havendo correlação entre tal excesso e a execução de serviços.
1.4.1. Débito:
	Responsáveis solidários
	Valor original (R$) 
	Data da ocorrência

	José Osvaldo Beserra Carioca
Adão Linhares Muniz
Manoel Régis Lima Verde Leal
Francisco Roberto Pinto
Engemep.
	14.960,00
	26/11/2010

		14.960,00
	27/12/2010

	Valor atualizado do débito com juros de mora em 6/5/2019: R$ 58.838,63 (peça 9) .
1.4.2. Responsáveis: José Osvaldo Beserra Carioca (CPF XXX.600.933-XX) , ex-Diretor Presidente do Cenea; Adão Linhares Muniz (CPF XXX.282.503-XX) , ex-Diretor Financeiro do Cenea e ex-Coordenador Técnico do Projeto; Francisco Roberto Pinto (CPF XXX.960.863-XX) , ex-Diretor Presidente do Iepro; Manoel Régis Lima Verde Leal (CPF XXX.482.308-XX) , ex-Coordenador de Atividades do projeto conveniado; e da empresa contratada Engemep Serviços de Manutenção Industrial e de Equipamentos de Extração de Petróleo Ltda. ME (CNPJ 11.121.343/0001-20) .
1.4.2.1. Conduta de José Osvaldo Beserra Carioca: efetuar os dois últimos pagamentos à empresa Engemep Serviços de Manutenção Industrial e de Equipamentos de Extração de Petróleo Ltda., em conjunto com o Diretor Financeiro, sem que a contratada cumprisse os respectivos serviços de consultoria técnica especializada para acompanhamento, vistoria e fiscalização dos serviços de logística, treinamento e comissionamento do túnel de vento, de responsabilidade da empresa Aeroálcool Tecnologia Ltda., pois esta empresa não instalou o sistema de aquisição de dados, o comissionamento e a certificação, bem como não realizou o treinamento das equipes do Cenea.
1.4.2.2. Conduta de Adão Linhares Muniz: efetuar os dois últimos pagamentos à empresa Engemep Serviços de Manutenção Industrial e de Equipamentos de Extração de Petróleo Ltda., como diretor financeiro, sem que a contratada cumprisse os respectivos serviços de consultoria técnica especializada para acompanhamento, vistoria e fiscalização dos serviços de logística, treinamento e comissionamento do túnel de vento, de responsabilidade da empresa Aeroálcool Tecnologia Ltda., pois esta empresa não instalou o sistema de aquisição de dados, o comissionamento e a certificação, bem como não realizou o treinamento das equipes do Cenea.
1.4.2.3. Conduta de Manoel Régis Lima Verde Leal: não adotar providências, como coordenador de atividades do projeto, para obrigar a contratada a cumprir integralmente o contrato celebrado e/ou informar os responsáveis pela execução financeira para não efetuar os pagamentos correspondentes, pois a contratada não realizou os serviços de consultoria técnica especializada para acompanhamento, vistoria e fiscalização dos serviços de logística, treinamento e comissionamento do túnel de vento, de responsabilidade da empresa Aeroálcool Tecnologia Ltda., pois esta empresa não instalou o sistema de aquisição de dados, o comissionamento e a certificação, bem como não realizou o treinamento das equipes do Cenea.
1.4.2.4. Conduta de Francisco Roberto Pinto: não adotar providências, como signatário do contrato celebrado,  para obrigar a contratada a cumprir integralmente o contrato celebrado e/ou informar os responsáveis pela execução financeira para não efetuar os pagamentos correspondentes, pois a contratada não realizou os serviços de consultoria técnica especializada para acompanhamento, vistoria e fiscalização dos serviços de logística, treinamento e comissionamento do túnel de vento, de responsabilidade da empresa Aeroálcool Tecnologia Ltda., pois esta empresa não instalou o sistema de aquisição de dados, o comissionamento e a certificação, bem como não realizou o treinamento das equipes do Cenea.
1.4.2.5. Conduta (Engemep) : receber pagamento com recursos federais por serviços não executados de consultoria técnica especializada para acompanhamento, vistoria e fiscalização dos serviços de logística, treinamento e comissionamento do túnel de vento, pois a empresa Aeroálcool Tecnologia Ltda. não instalou o sistema de aquisição de dados, o comissionamento e a certificação, bem como não realizou o treinamento das equipes do Cenea.
1.4.3. Dispositivos violados: art. 37, caput, c/c o art. 70, parágrafo único, da Constituição da República Federativa do Brasil; art. 93 do Decreto-lei 200/1967; art. 66 do Decreto 93.872/1986; cláusulas 1ª e 2ª, item II, alíneas 'a' e 'c', do Convênio 011/2005-MME - Siafi 538474 (peça 2, p. 81-95) ; cláusulas 2ª e 6ª, item 6.1, do Contrato 01/2010-IEPRO/CENEA 2010 (peça 6, p. 60-67) ; arts. 56 a 58 da Portaria Interministerial 127/2008; arts. 62 e 63 da Lei 4.320/1964; art. 93 do Decreto-Lei 200/1967; arts. 876, 884 e 927 do Código Civil (Lei 10.406/2002) .
1.4.4. Nexo de causalidade: a realização de pagamento (José Osvaldo e Adão Linhares) e o recebimento de pagamento (Engemep) , relativos a parcela do objeto do contrato 01/2010-Iepro/Cenea maior que a efetivamente executada, bem como não adotar providências para obrigar a contratada a cumprir integralmente o contrato celebrado e/ou informar os responsáveis pela execução financeira para não efetuar os pagamentos correspondentes (Manoel Régis e Francisco Roberto) ,  resultaram em prejuízo equivalente à diferença entre o valor pago e o valor correspondente à parcela executada. 
1.4.5. Evidências: Instrumento do Convênio 011/2005-MME - Siafi 538474 (peça 2, p. 81-95) ; plano de trabalho (peça 1, p. 97-107) ; Contrato 01/2010-IEPRO/CENEA 2010 (peça 6, p. 60-67) ; documentos financeiros do Cenea (peça 4, p. 75, 78 e peça 7, p. 46, 49, 55-56, 58-59, 67-70) .
1.5. Ocorrência 3: não devolução do saldo remanescente do Convênio 011/2005-MME - Siafi 538474 (peça 2, p. 81-95) , firmado entre o Ministério das Minas e Energia e o Centro de Energias Alternativas (Cenea) , correspondente à diferença entre o montante dos recursos repassados mais os rendimentos, no valor de R$ 1.152.347,95, e o valor total dos dispêndios de R$ 946.884,22 mais o saldo remanescente devolvido de R$ 192.312,62, resultando no valor de R$ 13.151,11.
1.5.1. Débito:
	Responsáveis solidários
	Valor original (R$) 
	Data da ocorrência

	José Osvaldo Beserra Carioca
Adão Linhares Muniz
Cenea
	13.151,11
	27/6/2011

	Valor atualizado do débito com juros de mora em 6/5/2019: R$ 23.342,28 (peça 9) .
1.5.2. Responsáveis: José Osvaldo Beserra Carioca (CPF XXX.600.933-XX) , ex-Diretor Presidente do Cenea; Adão Linhares Muniz (CPF XXX.282.503-XX) , ex-Diretor Financeiro do Cenea e ex-Coordenador Técnico do Projeto; Centro de Energias Alternativas e Meio Ambiente (CNPJ 07.138.190/0001-57) .
1.5.2.1. Conduta de José Osvaldo Beserra Carioca: deixar de devolver, como Diretor Presidente do Cenea, parcela do saldo atualizado da conta específica do convênio, correspondente aos recursos federais transferidos na execução do ajuste e não utilizados.
1.5.2.2. Conduta de Adão Linhares Muniz: deixar de devolver, como Diretor Financeiro do Cenea e Coordenador Técnico do Projeto, parcela do saldo atualizado da conta específica do convênio, correspondente aos recursos federais transferidos na execução do ajuste e não utilizados.
1.5.2.3. Conduta do Cenea: beneficiar-se indevidamente de recursos federais, constituídos do saldo não devolvido existente na conta específica do convênio.
1.5.3. Dispositivos violados: art. 37, caput, c/c o art. 70, parágrafo único, da Constituição da República Federativa do Brasil; art. 93 do Decreto-lei 200/1967; art. 66 do Decreto 93.872/1986 e arts. 7º, inciso XI, e 28, inciso IX, da STN 1/1992.
1.5.4. Nexo de causalidade: a não devolução do saldo financeiro remanescente da conta específica do convênio (José Osvaldo e Adão Linhares) caracteriza apropriação indébita, em favor do Cenea, de verbas federais transferidas, resultando em dano ao erário, quando deveriam restituir saldos financeiros remanescentes na conta específica do ajuste, com base no valor atualizado. 
1.5.5. Evidências: Instrumento do Convênio 011/2005-MME - Siafi 538474 (peça 2, p. 81-95) ; Nota Técnica 1/2012-CGOF/SPOA-MME (peça 4, p. 56-57) ; Nota Técnica 22/2015-DDE/SPE-MME (peça 5, p. 94-100) .
Em cumprimento ao pronunciamento do titular desta unidade técnica (peça 11) , foram encaminhadas diligências:
	a) ao Ministério das Minas e Energia, conforme Ofício 4.268/2019-SecexTCE (peças 19 e 20) , que encaminhou resposta à peça 30;
	b) ao Cenea, conforme Ofício 4.269/2019-SecexTCE (peças 22 e 34) , que não encaminhou resposta;
	c) à Secretaria da Ciência, Tecnologia e Educação Superior do Estado do Ceará (Secitece) , conforme Ofícios 4.269/2019-SecexTCE (peças 23 e 33) e 2.694/2019-Secomp (peças 78 e 81) , que não encaminhou resposta.
Ainda em cumprimento ao pronunciamento do titular desta unidade técnica (peça 11) , foram efetuadas as citações dos responsáveis, nos moldes adiante:
 Aeroálcool Tecnologia Eireli - promovida a citação da responsável, conforme delineado adiante:
	Comunicação: Ofício 4.094/2019-TCU/Seproc (peça 24) 
Data da Expedição: 2/7/2019
Data da Ciência: 3/7/2019 (peça 31) 
Nome do recebedor: Alessandra Sousa
Observação: Ofício enviado para o endereço da responsável, conforme pesquisa de endereço nas bases de dados dos sistemas corporativos do TCU (peça 12) .
Fim do prazo para a defesa: 18/7/2021.
Alegações de defesa: apresentadas em 23/7/2019 (peças 44-50) 
	
b) Adão Linhares Muniz - promovida a citação do responsável, conforme delineado adiante:
	Comunicação: Ofício 4.097/2019-SecexTCE (peça 25) 
Data da Expedição: 2/7/2019
Data da Ciência: 9/7/2019 (peça 37) 
Nome do recebedor: Daniel
Observação: Ofício enviado para o endereço do responsável, conforme pesquisa de endereço no sistema da Receita Federal (peça 13) .
Fim do prazo para a defesa: 23/8/2019, após concessão de prazo (peças 55-56) .
Alegações de defesa: apresentadas em 23/8/2019 (peça 80) 
	
	c) Francisco Roberto Pinto - promovida a citação do responsável, conforme delineado adiante:
	Comunicação: Ofício 4.098/2019-SecexTCE (peça 26) 
Data da Expedição: 2/7/2019
Data da Ciência: 10/7/2019 (peça 35) 
Nome do recebedor: José Ricardo
Observação: Ofício enviado para o endereço do responsável, conforme pesquisa de endereço no sistema da Receita Federal (peça 14) 
Fim do prazo para a defesa: 25/7/2019.
Alegações de defesa: apresentadas em 25/7/2019 (peça 53) 
	
	d) Manoel Régis Lima Verde Leal - promovida a citação do responsável, conforme delineado adiante:
	Comunicação: Ofício 4.100/2019-SecexTCE (peça 27) 
Data da Expedição: 2/7/2019
Data da Ciência: 10/7/2019 (peça 36) 
Nome do recebedor: Sueli Marines dos Reis
Observação: Ofício enviado para o endereço do responsável, conforme pesquisa de endereço no sistema da Receita Federal (peça 15) 
Fim do prazo para a defesa: 9/8/2019, após concessão de prazo (peças 42-43) .
Alegações de defesa: apresentadas em 9/8/2019 (peça 60-68) 
	
	e) José Osvaldo Beserra Carioca - promovida a citação do responsável, conforme delineado adiante:
	Comunicação: Ofício 4.101/2019-SecexTCE (peça 28) 
Data da Expedição: 2/7/2019
Data da Ciência: 11/7/2019 (peça 40) 
Nome do recebedor: Sidney Miranda
Observação: Ofício enviado para o endereço do responsável, conforme pesquisa de endereço no sistema da Receita Federal (peça 16) 
Fim do prazo para a defesa: 12/8/2019, após concessão de prazo (peças 58-59) .
Alegações de defesa: apresentadas em 12/8/2019 (peça 69-77) 
	
	f) Cenea Centro de Energias Alternativas e Meio Ambiente - promovida a citação da responsável, conforme delineado adiante:
	Comunicação: Ofício 4.102/2019-SecexTCE (peça 29) 
Data da Expedição: 2/7/2019
Data da Ciência: 9/7/2019 (peça 38) 
Nome do recebedor: Ricardo Santos
Observação: Ofício enviado para o endereço da responsável, conforme pesquisa de endereço no sistema da Receita Federal (peça 17) 
Fim do prazo para a defesa: 24/7/2019.
Alegações de defesa: não apresentadas
	
	g) Engemep - Serviços de Manutenção Industrial e de Equipamentos de Extração de Petróleo Ltda. - promovida a citação da responsável, conforme delineado adiante:
	Comunicação: Ofício 4.103/2019-SecexTCE (peça 21) 
Data da Expedição: 1/7/2019
Data da Ciência: 9/7/2019 (peça 32) 
Nome do recebedor: Ricardo Santos
Observação: Ofício enviado para o endereço da responsável, conforme pesquisa de endereço no sistema da Receita Federal (peça 18) 
Fim do prazo para a defesa: 25/7/2019.
Alegações de defesa: não apresentadas
	
	Transcorrido o prazo regimental, as responsáveis Cenea Centro de Energias Alternativas e Meio Ambiente e Engemep - Serviços de Manutenção Industrial e de Equipamentos de Extração de Petróleo Ltda. permaneceram silentes, devendo ser consideradas revéis, nos termos do art. 12, § 3º, da Lei 8.443/1992.
Por seu turno, os responsáveis Aeroálcool Tecnologia Eireli, Adão Linhares Muniz, Francisco Roberto Pinto, Manoel Régis Lima Verde Leal e José Osvaldo Beserra Carioca apresentaram alegações de defesa.
Conforme Despacho de Conclusão das Comunicações Processuais (peça 83) , as providências inerentes às diligências e citações foram concluídas.
ANÁLISE DOS PRESSUPOSTOS DE PROCEDIBILIDADE DA IN/TCU 71/2012
Apreciação do Prejuízo ao Contraditório e Ampla Defesa
	Verifica-se que não houve o transcurso de mais de dez anos desde o fato gerador sem que tenha havido a notificação dos responsáveis pela autoridade administrativa federal competente (art. 6º, inciso II, c/c art. 19 da IN/TCU 71/2012, modificada pela IN/TCU 76/2016) , uma vez que as despesas impugnadas foram realizadas entre 24/5/2010 e 27/12/2010 e os responsáveis foram notificados acerca das irregularidades pela autoridade administrativa competente entre 9/6/2017 e 8/10/2017, consoante destacado no item 6 desta instrução.
Valor de Constituição da TCE 	
	De igual modo, o valor atualizado do débito apurado (sem juros) em 1º/1/2017 é superior a R$ 100.000,00, na forma estabelecida nos arts. 6º, inciso I, e 19 da IN/TCU 71/2012, modificada pela IN/TCU 76/2016	.
OUTROS DÉBITOS NOS SISTEMAS DO TCU COM OS MESMOS RESPONSÁVEIS
	Informa-se que não foi encontrado débito imputável aos responsáveis em outros processos em tramitação no Tribunal.
	A tomada de contas especial está, assim, devidamente constituída e em condição de ser instruída.
EXAME TÉCNICO
Segundo a descrição técnica do projeto, constante do Termo de Referência (peça 2, p. 33) , o objeto conveniado consistia na construção do Túnel de Vento, de seu transporte até o local de instalação, sua montagem, comissionamento, certificação e treinamento de pessoal, tendo como finalidade primária a calibração de anemômetros para o fim de certificação de medições de velocidades de vento, além da possibilidade de uso para outros fins científicos e técnicos. Era responsabilidade do fabricante o atendimento de todos os requisitos necessários para a certificação com sucesso do equipamento, de forma a atender às normas aplicáveis do MEASNET.
No plano de trabalho, por seu turno, assim está descrito o objeto conveniado (peça 2, p. 99) :
O presente Projeto de Convênio de Cooperação Técnica e Financeira tem por objetivo a Compra e Instalação de um Túnel de Vento na cidade de Fortaleza para apoiar a nascente indústria de energia eólica que ora se estabelece na Região Nordeste, em particular no estado de Ceará e no estado vizinho do Rio Grande do Norte. Dentro desse escopo propõe-se também, além da compra do referido túnel de vento e dos equipamentos a ele relacionados, a certificação do próprio túnel por organismo certificador internacional, bem como a capacitação dos recursos humanos necessários através de curso ministrados pelo fabricante do equipamento. O equipamento em si constitui-se de um túnel de vento de ciclo fechado, possuindo uma seção de teste com comprimento de referência de aproximadamente 1,0 m, movido por um motor de 20 kW, capaz de gerar fluxos com velocidade máxima de 60 m/s.
A fundamentação para construção do túnel de vento, segundo os resultados esperados constantes do Termo de Referência (peça 2, p. 36) , assim foi descrita:
O Governo do Estado do Ceará e a Federação das Indústrias do Estado esperam que a implementação no Ceará do projeto do túnel de vento aqui apresentado, servirá para impulsionar a nascente indústria de energia eólica da região Nordeste, permitindo a calibração local de instrumentos que serão utilizados para as futuras avaliações de desempenho dos aerogeradores instalados, mapeamento do potencial eólico regional, previsão de vento de curto prazo, etc., além de permitir a otimização e adaptação dos aerogeradores às condições locais através de estudos fluidodinâmicos de otimização das pás, experiências em disposição de torres eólicas em função do relevo (micrositing) , estudo de avaliação de movimento de dunas, etc.
Deve ser lembrado que a precisão na medida da velocidade de vento é fator de primordial importância para os possíveis investidores já que a energia produzida por uma turbina eólica é proporcional ao cubo da velocidade média de vento de longo prazo. Assim, toda a estrutura da indústria de energia eólica, desde os estudos iniciais de viabilidade de um projeto até a previsão de geração eólica de curto prazo, se baseia na correta medida e calibração dos anemômetros empregados.
Dessa forma, a instalação de um túnel de vento na Região Nordeste dedicado primordialmente ao setor de energia eólica, além de servir para os propósitos de estudos pesquisa e ensino, servirá também como um instrumento básico de suporte a esse setor estratégico.
O orçamento previsto, conforme Detalhamento de Custos constante do Termo de Referência (peça 2, p. 39-46) e plano de aplicação aprovado (peça 2, p. 105, 157; peça 3, p. 5, 20, 83; peça 4, p. 52) , era composto dos seguintes itens de serviços e respectivos valores:
		Discriminação
	Quantidade
	Valor (R$) 

	Equipamento e Material Permanente
	Túnel de Vento
	01
	400.000,00

		Acessórios:
		
		Sensor de Temperatura
	01
	2.000,00

		Sensor de Pressão Absoluta
	01
	3.000,00

		Tubos de Pitot
	04
	8.000,00

		Sensor de Umidade
	01
	3.000,00

		Sensor diferencial de pressão
	02
	4.000,00

		Subtotal
		20.000,00

		Acessórios adicionais:
		
		Laser HeNe e equipamentos
		
		Computadores
		
		Módulo Analisador Espectral
		
		Software
		
		Gerador de aerossol
		
		Subtotal
		80.000,00

		Total
		500.000,00

	Obras e Instalações
	Recursos da União
		100.000,00

		Contrapartida
		120.000,00

		Total
		220.000,00

	Material de consumo
	Material de escritório, informática, comunicações, serviços gráficos
		50.000,00

	Serviços de 3ºs Pessoa Jurídica
	Transporte, seguro, viagens, custos de certificação, treinamento
		250.000,00

	Folha de Pagamento
	Corpo Técnico, técnicos treinados para operar e manter o túnel de vento
	Contrapartida
	60.000,00

	Total (R$) 
	1.080.000,00

No âmbito do convênio em tela, o primeiro contrato foi celebrado entre o Cenea e a empresa Tinvest Serviço de Execução de Projetos Ltda. (CNPJ 05.686.658/0001-12) , em 1º/7/2006 (peça 3, p. 50-56) , no valor de R$ 79.895,40, que tinha por objeto a prestação de serviços especializados para apoio à gestão da execução financeira do projeto do convênio em apreço, incluindo a elaboração dos relatórios de prestação de contas parciais e do relatório financeiro final. 
1.6. Segundo a prestação de contas e respectiva documentação comprobatória das despesas constantes destes autos, que não estaria completa, foram efetuados os seguintes pagamentos à empresa Tinvest:
	Cheque
	Nota Fiscal
	Data
	Valor (R$) 
	Subscritores
	Peça, páginas

	850.030
	364
	13/11/2007
	4.993,46
	José Osvaldo e Manoel Régis
	Peça 3, p. 31-34

	850.031
	367
	25/1/2008
	4.993,46
	José Osvaldo e Manoel Régis
	Peça 3, p. 35-37

	850.033
	384
	18/4/2008
	4.993,46
	José Osvaldo e Manoel Régis
	Peça 3, p. 38-40

	850.034
	397
	18/7/2008
	4.993,46
	José Osvaldo e Manoel Régis
	Peça 3, p. 43, 45-48

	Total (R$) 
	19.973,84
		
O segundo contrato foi celebrado entre o Cenea e o Instituto de Estudos, Pesquisas e Projetos da UECE (Iepro) , em 1º/6/2009 (peça 4, p. 72-74) , no valor de R$ 40.000,00, que tinha por objeto a prestação de serviços de apoio administrativo e financeiro na condução das atividades do convênio em análise.
1.7. Segundo a prestação de contas e respectiva documentação comprobatória das despesas, foram efetuados os seguintes pagamentos ao Iepro:
	Cheque
	Nota Fiscal
	Data
	Valor (R$) 
	Peça, páginas

	850.041
	1347
	7/12/2009
	10.000,00
	Peça 6, p. 102, 105; peça 7, p. 1-2

	850.044
	1420
	10/6/2010
	10.000,00
	Peça 4, p. 79, 83; peça 7, p. 19, 22, 31-32

	850.055
	1554
	20/12/2010
	20.000,00
	Peça 4, p. 74, 78; peça 7, p. 46, 62-63

	Total (R$) 
	40.000,00
	
O Edital da Concorrência Nacional 001/2009 (peça 5, p. 2-36) , de 17 de junho de 2009, conduzida pelo Instituto de Estudos, Pesquisas e Projetos da Universidade Estadual do Ceará (Iepro) , tinha como objetivo a contratação pelo Cenea do fornecimento, fabricação, construção e instalação em regime de empreitada integral, de um túnel de vento nas instalações do Cenea, pronto, acabado e em plena operação. O contrato incluía a coordenação e gerenciamento da implantação, o projeto executivo detalhado, as instalações temporárias, a infraestrutura eletromecânica e as obras civis complementares, bem como o treinamento de pessoal, execução de todos os testes e ensaios e comissionamento até o funcionamento integrado de todo o sistema, e o fornecimento de todos os programas fonte dos softwares empregados para análise e interpretação dos dados.
1.8. No Termo de Referência (peça 2, p. 37-49) , que integrava o Edital, está consignado que:
	a) a certificação do projeto do túnel de vento deveria ser efetuada por organismo internacional, que seria contratado diretamente pelo Cenea;
	b) a edificação que abrigaria as instalações do túnel de vento deveria ter 420 m²;
	c) o túnel de vento deveria ser de tipo subsônico em circuito fechado e com câmara de ensaios fechada, dotado de duas amplas janelas de inspeção e com controle permanente de pressão e temperatura do ar;
	d) o túnel de vento deveria ser dotado de módulo de instrumentação com display digital com indicação da pressão do ar ambiente, temperatura do ar ambiente e velocidade do vento, incluindo, ainda, as estações de trabalho dotadas de sistema de aquisição de dados de no máximo 50 kHz com no mínimo 30 canais para controle do túnel de vento e pós-processamento dos dados adquiridos durante as experimentações;
	e) estavam incluídas no escopo de fornecimento as obras civis relativas às bases de sustentação das estruturas do túnel de vento, dos ventiladores e do motor de acionamento;
	f) o proponente deveria apresentar o projeto básico do túnel de vento, incluindo descrição funcional, características construtivas, incluindo desenhos em plantas e cortes da solução proposta e especificações técnicas dos componentes principais, tais como câmara de ensaios, ventiladores, sala de controle e instrumentação;
	g) quanto ao projeto executivo, a contratada deveria entregar, além de outros elementos, a descrição dos sistemas de aquisição e fornecimento de dados e dos softwares aplicativos utilizados na interpretação dos resultados;
	h) eram de responsabilidade da contratada o fornecimento das atividades de instalação, montagem, comissionamento e colocação em serviço do túnel de vento, bem como as atividades de treinamento das equipes do Cenea, para que estas pudessem desenvolver autonomamente a operação e manutenção de todos os equipamentos, instrumentos e instalações do túnel de vento.
1.9. Encerrada a licitação, o Contrato IEPRO/CENEA 2010 foi firmado entre o Iepro e a empresa Aeroálcool Tecnologia Ltda. (CNPJ 05.326.248/0001-60) em 8/2/2010 (peça 5, p. 50-55) , no valor de R$ 679.000,00, que tinha vigência inicial de seis meses e como objeto a contratação de serviços de engenharia para projeto, construção, instalação e fabricação de um túnel de vento, conforme especificações já relatadas nos itens anteriores e estabelecia as seguintes condições de pagamento:
 10% do valor total do contrato, trinta dias após a assinatura do contrato, mediante a entrega do planejamento de implantação do túnel de vento;
 30% do valor total do contrato, trinta dias após a entrega do projeto executivo do túnel do vento;
 50% do valor total do contrato ao término da montagem do túnel de vento nas instalações do Iepro/Cenea;
 10% do valor total do contrato ao término do comissionamento do túnel de vento e emissão do respectivo Certificado de Aceitação Provisória (CAP) pelo Iepro/Cenea.
1.10. Segundo a prestação de contas e respectiva documentação comprobatória das despesas, foram efetuados os seguintes pagamentos à empresa Aeroálcool:
	Cheque
	Nota Fiscal
	Data
	Valor (R$) 
	Peça, páginas

	850.042
	478
	24/5/2010
	67.900,00
	Peça 4, p. 79-81; peça 7, p. 19, 21, 27-28, 70

	850.057
	490
	11/6/2010
	203.700,00
	Peça 4, p. 79, 82-83; peça 7, p. 19, 22, 29-30

	850.054
	55
	20/12/2010
	339.500,00
	Peça 4, p. 75-76, 78; peça 7, p. 46, 60-61

	850.052
	58
	27/12/2010
	67.900,00
	Peça 4, p. 75, 77-78; peça 7, p. 46

	Total (R$) 
	679.000,00
	
1.11. O Relatório Final de Atividades emitido pelo Cenea em 31/12/2010 (peça 6, p. 83-85) , referente ao período de 1/10/2010 a 31/12/2010, registrou que o pagamento da última parcela foi referente à etapa final da construção do Túnel de vento, acabamento das partes, testes finais e transporte. 
Ainda no âmbito do convênio em tela, foi celebrado o contrato 01/2010 - IEPRO/CENEA/2010 em 6/10/2010 (peça 6, p. 60-67) , entre o Iepro e a empresa Engemep - Serviços de Manutenção Industrial e de Equipamentos de Extração de Petróleo Ltda. ME (CNPJ 11.121.343/0001-20) , no valor de R$ 74.800,00, com vigência de quatro meses, que tinha por objeto a prestação de serviço de consultoria técnica especializada para acompanhamento, vistoria e fiscalização dos serviços de instalação do túnel de vento. As condições de pagamento eram as seguintes:
 20% do valor global do contrato, após a sua assinatura, para adequação inicial da contratada aos serviços já realizados pela Aeroálcool Tecnologia Ltda.;
 20% do valor global do contrato, pela comprovação, junto ao Cenea, das atividades necessárias ao cumprimento da Etapa 01: Planejamento e Compras, constantes do item 4 Produtos do ANEXO A - Termo de Referência;
 20% do valor global do contrato, pela comprovação, junto ao Cenea, das atividades necessárias ao cumprimento da Etapa 02 - Construção das Seções do Túnel e de Componentes, constantes do item 4 Produtos do ANEXO A - Termo de Referência;
 20% do valor global do contrato, pela comprovação, junto ao Cenea, das atividades necessárias ao cumprimento da Etapa 03 - Montagem do Túnel de Vento e Ensaios, constantes do item 4 Produtos do ANEXO A - Termo de Referência;
 20% do valor global do contrato, pela comprovação, junto ao Cenea, das atividades necessárias ao cumprimento da Etapa 04 - Logística, Treinamento e Comissionamento, constantes do item 4 Produtos do ANEXO A - Termo de Referência.
1.12. Segundo a prestação de contas e respectiva documentação comprobatória das despesas, foram efetuados os seguintes pagamentos à empresa Engemep:
	Cheque
	Nota Fiscal
	Data
	Valor (R$) 
	Peça, páginas

	850.058
	7
	25/10/2010
	14.960,00
	Peça 4, p. 75; peça 7, p. 46, 49, 55-56

	850.044
	10
	26/11/2010
	14.960,00
	Peça 4, p. 75; peça 7, p. 46, 58-59

	850.060
	14
	20/12/2010
	14.960,00
	Peça 4, p. 75, 78; peça 7, p. 46, 65-66

	850.045
	16
	27/12/2010
	14.960,00
	Peça 4, p. 75, 78; peça 7, p. 46, 67-68

	850.046
	17
	27/12/2010
	14.960,00
	Peça 4, p. 75, 78; peça 7, p. 46, 69-70

	Total (R$) 
	74.800,00
	
1.13. O Relatório Final de Atividades emitido pelo Cenea em 31/12/2010 (peça 6, p. 83-85) , referente ao período de 1/10/2010 a 31/12/2010, registrou que os pagamentos das últimas parcelas à Engemep eram referentes à adequação final aos serviços da Aeroálcool e realização dos serviços das fases 02, 03 e 04.
Na mesma época, foi assinado contrato entre o Cenea e a Construtora Granito Ltda. (CNPJ 07.134.125/0001-53) , em 28/1/2008, resultante da tomada de preços 01/2007, que tinha por objeto a execução de obras de engenharia concernentes às construções necessárias ao abrigo das instalações da sede do Cenea (peça 6, p. 11-28) , no valor de R$ 796.100,75. Este objeto não foi custeado com recursos do convênio em apreço. 
O Relatório de Visita Técnica, de 19/8/2011 (peça 5, p. 101-102 e peça 6, p. 4-9) , bem como a ata de reunião (peça 5, p. 101-103) , decorrente de inspeção realizada em 6/7/2011, consignaram que as atividades previstas foram parcialmente concluídas, como a instalação do túnel de vento, destacando como principais pendências a instalação do sistema de aquisição de dados, a realização da certificação do túnel de vento e treinamento, e a realização de testes/calibração de um anemômetro.
1.14. Na ata da reunião citada, consignou-se, ainda, que a certificação internacional não foi e não seria realizada com os recursos do convênio. 
Conforme Nota Técnica 1/2012-CGOF/SPOA-MME, de 10/1/2012, foi devolvido o saldo remanescente no valor de R$ 192.312,62 (peça 4, p. 56-57) ; e o convenente apontou como único beneficiário do valor da contrapartida de R$ 180.000,00 o Prof. Dr. Manoel Régis Leal Lima Verde, Diretor de P&D, coordenador das atividades desenvolvidas no convênio em análise (peça 4, p. 56-57 e peça 6, p. 10) . 
A Nota Técnica 19/2012-DDE/SPE-MME, de 11/4/2012 (peça 4, p. 59-69) , assim historiou a situação do convênio em apreço:
Em julho de 2011 foi realizada a 3ª visita técnica com objetivo de verificar o atendimento do plano de trabalho e subsidiar a análise final do projeto (Ata - fls. 2233 e 2234 e relatório de visita - fls. 2272 a 2277) . Conforme estabelecido na Ata, o convenente comprometeu-se a encaminhar o projeto básico com detalhamento técnico-orçamentário da obra (base de recebimento do túnel de vento) . Cumpre destacar que o convenente informou que as instalações prediais não utilizaram recursos do convênio. Durante a visita verificou-se que o sistema de aquisição de dados não está instalado o que inviabilizou a conclusão do comissionamento e da certificação do equipamento pelo fabricante até aquela data. Ficou acordado que o convenente iria encaminhar um relatório contendo informações a respeito das ações que estavam sendo realizadas para sanar as pendências, comprovação de treinamento realizado (capacitação) e certificação pelo fabricante. 
Em setembro de 2011 foi encaminhado o relatório técnico complementar referente às pendências apontadas na última visita técnica (fls. 2285 a 2338) : (1) Relatório técnico com maior detalhamento do túnel de vento; (2) projeto básico com detalhamento técnico orçamentário da obra civil (as obras civis foram feitas com recursos próprios fora do escopo do projeto) ; (3) descrição do processo de fabricação; (4) indicação dos próximos passos operacionais; e (5) comprovação de treinamento e certificação do fabricante. 
46. Foi apresentado o projeto estrutural do túnel de vento (fls. 2292 a 2331) detalhando a estrutura da câmara de ensaio, o projeto aerodinâmico do circuito, o projeto do ventilador, os cálculos relacionados às guias de curvas, seção de contração, do difusor e perdas de pressão ao longo do circuito. Foi feito também um detalhamento da câmara de ensaios e instrumentação utilizada. As características aerodinâmicas deste túnel são as seguintes: (1) velocidade máxima 30 m/s; (2) nível de turbulência a 0,5 Hz de 1,25 a 2%; (3) fator de potência de 0,2477; e (4) não uniformidade estimada do escoamento de 1 %. 
47. Não está claro no relatório a questão da certificação do equipamento, prevista na 3ª etapa do plano de trabalho. Segundo o convenente a certificação foi realizada pela empresa fabricante e que todas as curvas de funcionamento, testes de resistência operacional estão no relatório. Entretanto não foi possível localizar essas informações claramente. Também não constam informações suficientes do detalhamento técnico-orçamentário da obra civil que permita identificar de forma clara que os recursos utilizados foram destinados exclusivamente para obras relacionadas ao túnel de vento.
 (...) 
CONCLUSÃO
 (...) 
49. Efetivamente o equipamento foi construído e instalado, conforme previsto, entretanto não está clara, com base nas informações apensadas ao processo, a questão da certificação e os recursos utilizados na parte civil, haja vista que a instalação do túnel de vento ocorreu de forma concomitante com a construção das instalações do CENEA.
O MME então solicitou do Cenea a apresentação da prestação de contas em 20/12/2010 (peça 5, p. 61-62) e do Relatório Técnico Final em 28/3/2011 (peça 5, p. 70) , e depois solicitou para complementar as informações faltantes, mediante:
 Ofício 019/2012-DDE/SPE-MME, de 17/5/2012 (peça 5, p. 59-60) , reiterando o Ofício 016/2012-DDE/SPE-MME, de 11/4/2012; e
 e-mail em 19/6/2012 (peça 5, p. 63) e 20/6/2012 (peça 5, p. 66-69) ;
 e-mail de 1º/2/2013 (peça 5, p. 80-82) ;
 Ofício 015/2013-DDE/SPE-MME, de 27/8/2013 (peça 5, p. 83-84) , o qual foi recebido conforme AR (peça 5, p. 85) ;
Finalmente, foi emitida a Nota Técnica 22/2015-DDE/SPE-MME, de 7/4/2015 (peça 5, p. 94-100) , que reprovou a prestação de contas sob os aspectos financeiro e técnico, registrando a persistência sem comprovação:
 do Projeto Básico com detalhamento técnico-orçamentário da obra, que permitisse identificar que os recursos foram utilizados exclusivamente no âmbito deste convênio;
 do sistema de aquisição de dados; 
 do treinamento e certificação do fabricante;
 da certificação internacional.
Questões preliminares de direito
Passa-se a seguir a descrever os argumentos preliminares de direito apresentados nas alegações de defesa dos responsáveis, seguidos de suas respectivas análises:
Alegações de defesa de Manoel Régis Lima Verde Leal e José Osvaldo Beserra Carioca
Em peças com os mesmos argumentos preliminares de direito, os responsáveis Manoel Régis Lima Verde Leal (peça 60) e José Osvaldo Beserra Carioca (peça 69) defendem a exclusão de suas responsabilidades.
1.15. O primeiro argumento é o de que não eram fiscais do convênio, tanto que havia empresa especializada para esta finalidade.
1.16. Em seguida, aduzem que não se podia lhes atribuir a responsabilidade solidária de forma objetiva, presumida e 'tampouco em caráter perfunctório'.
1.17. Os responsáveis acrescem que a convenente era dotada de personalidade jurídica própria, distinta de seus agentes, e que eles não praticaram quaisquer atos com excesso de poderes ou infração ao estatuto da convenente, ou incorreram em abuso da personalidade jurídica, que justifiquem a desconsideração da personalidade jurídica e a solidariedade com os responsáveis.
Análise
O primeiro argumento não merece guarida, pois as responsabilizações não decorreram das condutas como fiscais do convênio, mas sim como gestores do Cenea - José Osvaldo, como diretor-presidente, por efetuar pagamentos e não cumprir o dever de supervisionar a execução e a fiscalização do objeto; Adão Linhares, como diretor financeiro, por efetuar pagamentos e no exercício de coordenação técnica do projeto.
Quanto ao argumento da ilegitimidade passiva dos responsáveis, devendo constar apenas a convenente neste polo, também não merece guarida, pois, segundo os artigos 4º e 5º da Lei 8.443/1992, o Tribunal de Contas da União tem jurisdição própria e privativa sobre as pessoas e matérias sujeitas à sua competência, abrangendo todos os responsáveis pela aplicação de recursos federais.
1.18. Neste sentido, a produção de provas para comprovar a regularidade da aplicação dos recursos públicos repassados por convênio, por força do que dispõe o art. 70, parágrafo único, da Constituição Federal, bem assim o art. 93 do Decreto-Lei 200/1967 c/c o art. 66 do Decreto 93.872/1986, compete exclusivamente ao gestor dos recursos.
1.19. Tal entendimento está consolidado nesta Corte de Contas, conforme se verifica nos Acórdão 1577/2014-TCU-Segunda Câmara, rel. André de Carvalho; 6.716/2015-TCU-1ª Câmara, rel. Augusto Sherman; 9.254/2015-TCU-2ª Câmara, rel. Ana Arraes; 9.820/2015-TCU-2ª Câmara, rel.  Raimundo Carreiro; 659/2016-TCU-2a Câmara, rel. Marcos Bemquerer; 1.322/2019-TCU-2ª Câmara, rel. Ana Arraes e 2.764/2019-TCU-2ª Câmara, rel. Ana Arraes.
1.20. Assim, de acordo com a jurisprudência desta Corte de Contas, a pessoa física, na qualidade de administradora da entidade, seja ela pública ou privada, está sujeita ao cumprimento da obrigação de comprovar a boa e regular aplicação dos recursos solidariamente à pessoa jurídica que celebrou o ajuste com o poder público. Ratificando esse entendimento, eis o Acórdão 2763/2011-TCU-Plenário, exarado no TC Processo 006.310/2006-0, de Relatoria do Exmo. Ministro-Relator Substituto Augusto Sherman Cavalcanti, in verbis:
9.2. firmar o seguinte entendimento quanto à responsabilização das pessoas que devem responder por danos ao erário ocorridos na aplicação de transferências voluntárias de recursos federais a entidades privadas, com vistas à consecução de uma finalidade pública:
9.2.1. na hipótese em que a pessoa jurídica de direito privado e seus administradores derem causa a dano ao erário na execução de avença celebrada com o poder público federal com vistas à realização de uma finalidade pública, incide sobre ambos a responsabilidade solidária pelo dano.
1.21. Ressalte-se que a pessoa física do gestor não se confunde com a pessoa jurídica da entidade, sendo esta mera ficção do direito, um ser inanimado que não reúne condições para a realização de atos no mundo jurídico, ou seja, não pratica atos da vida civil e não tem vontade própria. Nesse contexto, é imprescindível a presença da pessoa física do gestor para gerir os negócios públicos, pois os atos decorrentes são, na verdade, praticados pelos seus representantes legais que atuam legitimamente em nome da pessoa jurídica. O gestor é o administrador dos recursos públicos federais repassados à entidade e, nessa condição, é o responsável pela prestação de contas ao órgão repassador.
1.22. No mesmo sentido, se a obrigação é da pessoa física responsável, não há que se falar em desconsideração da personalidade jurídica.
Alegações de defesa de Francisco Roberto Pinto (peça 53) 
O responsável Francisco Roberto Pinto, por seu turno, somente apresentou argumentos preliminares de direito, a seguir relatados.
1.23. Preliminarmente, o responsável arguiu a ocorrência da prescrição, citando precedentes do Supremo Tribunal Federal contra a tese da imprescritibilidade do ressarcimento ao erário e assentando a necessidade de limitação temporal à atuação do controle externo, como ocorreu nos MS 24.448/DF, 35.294/DF e 32.201; e registra a pendência de julgamento pelo STF do Tema 899, quanto à prescritibilidade da pretensão de ressarcimento ao erário fundada em decisão do Tribunal de Contas.
1.23.1. Assim, registra que na fase interna desta TCE somente foi notificado para apresentar defesa em maio de 2017; e que na fase externa somente foi citado em 10/7/2019, quase nove anos desde o encerramento da vigência do convênio em tela ocorrido em 26/12/2010.
1.23.2. Mais adiante, ante o decurso do tempo, defende o prejuízo à ampla defesa e ao contraditório, ante a dificuldade em produzir provas acerca do cumprimento do objeto do convênio.
1.23.3. Acresce que os vultuosos juros de mora que incidem sobre os potenciais débitos, de longa data, também vulnera o direito de propriedade inserto no art. 5º, caput e XXII, da Constituição Federal. 
1.23.4. Na conclusão sobre o tema, defende a prescrição quinquenária prevista na Lei 9.873/1999.
1.24. Na sequência, o responsável argumenta que a amplitude da TCE não seria ampla e irrestrita, e a competência deste Tribunal não abrange os particulares estranhos à atividade pública, recorrendo à Súmula/TCU 187, que dispensa a tomada de contas especial, quando houver dano ou prejuízo financeiro ou patrimonial, causado por pessoa estranha ao serviço público e sem conluio com servidor da administração pública.
1.24.1. Registra que o contrato entre a administração e o particular não transfere o dever de prestar contas ao terceiro; e que, neste contexto, por conta do contrato firmado com o convenente Cenea, para fornecer serviços especializados de apoio administrativo e financeiro, não pode ser transferida à contratada pessoa jurídica de direito privado (Iepro) e ao seu Diretor-Presidente, o dever de prestar contas dos recursos repassados por meio do convênio em apreço, posto que esta obrigação é do Cenea, de forma irrenunciável e intransferível.
1.24.2.  Em seguida, reforça que as atribuições do Iepro se limitavam a questões burocráticas, como acompanhamento administrativo e financeiro, realização de procedimentos licitatórios, guarda de documentos contábeis e financeiros, 'tendo até mesmo encaminhado prestação de contas e formulado relação de pagamentos'.
1.24.3. Reconhece como equívocos os fatos de o Diretor-Presidente do Iepro ter assinado os contratos com a empresa Aeroálcool e com a empresa Engemep, quando a Iepro teria somente cuidado dos procedimentos burocráticos e quando a contratante de fato era o Cenea.
1.24.4. Mais adiante, registra que os representantes do Cenea subscreveram os Relatórios de Atividades no período de 1/10/2009 a 31/12/2009, revelando que o dever de fiscalização era da convenente.
1.24.5. Por último, informa que não assinou o contrato entre o Cenea e Aeroálcool, não podendo ser responsabilizado sustentado unicamente em violação de suposto dever contratual; e que a relação contratual entre o Iepro e o Cenea não deu causa ao sugerido dano ao erário, pois não cabia à contratada implantar e instalar o túnel de vento, mas sim à empresa Aeroálcool.
1.25. Outro argumento, que reforça a ilegitimidade passiva do Iepro é o de que a presunção de inexecução do objeto conveniado não lhe atinge, posto que não foi contratada para executar este objeto, mas tão somente realizar tarefas de apoio administrativo e financeiro.
1.25.1. Mais uma vez exsurge a responsabilidade exclusiva do Cenea pela suposta inexecução, como convenente e gerenciadora dos recursos repassados por meio do ajuste em apreço, e responsável pela comprovação da boa e regular aplicação destes recursos; bem como da empresa executora Aeroálcool, caso não tenha efetivamente prestado os serviços para os quais fora contratada.
1.25.2. Assim, compreende que inexistiram conduta do responsável e nexo de causalidade que ocasionaram o suposto dano ao erário em apuração.
1.26. Ao considerar que não agiu com abuso da personalidade jurídica, caracterizado pelo desvio de finalidade ou pela confusão patrimonial, o responsável alega que os eventuais débitos constatados por este Tribunal deveriam ser imputados ao Iepro, e não à pessoa natural do defendente.
1.27. Por último, o responsável argumenta adicionalmente que não ordenou os pagamentos, tampouco realizou a fiscalização da execução do contrato entre o Cenea e Aeroálcool, pois os Relatórios de Atividades do Cenea, referentes ao período de 1/10/2010 a 31/12/2010; e a fiscalização, estavam a cargo do Cenea, representado por José Osvaldo Beserra Carioca, Presidente do Cenea e de Adão Linhares Muniz. Acresceu, ainda, que a empresa Engemep prestou serviço de consultoria técnica especializada para acompanhamento, vistoria e fiscalização dos serviços de instalação do túnel de vento.
1.27.1. Ressalta que somente assinou as relações de pagamento, 'as quais não se confundem com autorização, ordenações ou qualquer outra forma de ingerência sobre as verbas públicas recebidas pelo CENEA'.
1.28. Por fim, registra que os pagamentos foram efetuados diretamente pelo Cenea, que geriu os recursos financeiros creditados em conta específica de sua titularidade, sem qualquer ingerência do Iepro.
Análise da prescrição das pretensões punitiva e ressarcitória a cargo do TCU.
O Supremo Tribunal Federal - STF, no Recurso Extraordinário - RE 636.886, fixou a tese, com repercussão geral reconhecida, de que 'é prescritível a pretensão de ressarcimento ao erário fundada em decisão de Tribunal de Contas' (Tema 899) . Em que pese o questionamento acerca da abrangência da tese ali firmada, no sentido de que se circunscreveria apenas ao processo de execução da condenação imposta pelo TCU (ou seja, inaplicável à pretensão de ressarcimento exercida no processo 'conhecimento' da TCE) , verifica-se que o STF, por meio de decisões prolatadas pelas suas duas turmas, tem decidido de forma reiterada que se aplica o prazo prescricional de 5 anos previsto na Lei 9.873/1999 às pretensões sancionatória e ressarcitória a cargo do Tribunal de Contas da União. 
Seja por aplicação direta ou por analogia, a orientação sufragada é no sentido de que o prazo de 5 anos é compatível com a tese de que a ação e a execução prescrevem no mesmo prazo (Súmula 150 do STF) , bem como com o fato de que a Lei 9.873/1999 - que regulamenta o exercício de ação punitiva pela Administração Pública Federal, direta e indireta - regeria integralmente a prescrição no âmbito do TCU. Quanto a este último aspecto, o Ministro Luís Roberto Barroso, no voto exarado no julgamento do MS 32.201, embora tenha advertido que a atuação do TCU, em sua acepção clássica, não se qualifica como exercício do poder de polícia, ressaltou que a Lei 9.873/1999 assumiria vocação regulatória geral da prescrição do exercício da competência sancionadora da Administração Pública, sendo sua disciplina aplicável a qualquer ação punitiva da Administração Pública Federal, exceto àquelas esferas em que exista regulamentação específica. Ademais, em virtude da autonomia científica do Direito Administrativo, não haveria razão plausível para suprimir a omissão da Lei Orgânica do Tribunal de Contas da União, no tocante ao estabelecimento de um prazo prescricional próprio, valendo-se das normas de direito civil, e não das de direito administrativo.
Eis algumas ementas que evidenciam o entendimento predominante do STF:
Ementa: AGRAVO REGIMENTAL EM MANDADO DE SEGURANÇA. TOMADA DE CONTAS ESPECIAL. TRIBUNAL DE CONTAS DA UNIÃO. CONDENAÇÃO A RESSARCIMENTO AO ERÁRIO. PRESCRIÇÃO. MARCO INTERRUPTIVO. ART. 2°, II, DA LEI 9.873/1999. ATO INEQUÍVOCO DE APURAÇÃO DO FATO. DISCUSSÃO. DIREITO LÍQUIDO E CERTO. DEMONSTRAÇÃO. INOCORRÊNCIA. SUBSISTÊNCIA DA DECISÃO AGRAVADA. AGRAVO A QUE SE NEGA PROVIMENTO. I - As razões do agravo regimental são inaptas para desconstituir os fundamentos da decisão agravada, que, por isso, se mantêm hígidos. II - Aplicando-se a regulamentação da Lei 9.873/1999 ao caso concreto, observa-se que a pretensão sancionatória do TCU, em relação aos atos praticados pelo impetrante, levando-se em consideração a ocorrência de 5 causas interruptivas da prescrição, não teria sido fulminada pelo decurso do tempo. III - A pretensão do recorrente, fundada na discussão sobre os fatos apontados como marcos interruptivos da prescrição da pretensão punitiva da Administração Pública, refoge aos estreitos limites do mandamus, ante a ausência de liquidez e certeza do direito pleiteado. IV - Agravo regimental a que se nega provimento. MS 36067 ED-AgR. Órgão julgador: Segunda Turma. Relator (a) : Min. RICARDO LEWANDOWSKI. Julgamento: 18/10/2019
Ementa: AGRAVO REGIMENTAL EM RECLAMAÇÃO. TRIBUNAL DE CONTAS DA UNIÃO. TOMADA DE CONTA ESPECIAL. PRESCRIÇÃO DA PRETENSÃO PUNITIVA. RECONHECIDA EM DECISÃO DO SUPREMO TRIBUNAL FEDERAL. PRESCRITIBILIDADE DO RESSARCIMENTO AO ERÁRIO FUNDADA EM DECISÃO DE TRIBUNAL DE CONTAS. AÇÃO DE IMPROBIDADE ADMINISTRATIVA COM PEDIDO DE RESSARCIMENTO JÁ EM CURSO. AGRAVO REGIMENTAL A QUE SE NEGA PROVIMENTO. I - O acórdão do TCU determinou a formação de processo administrativo para avaliarem, efetivamente, a eventual responsabilização do agravado para o ressarcimento do dano ao erário, contrariando, assim, autoridade desta Corte no MS 35.512/DF, uma vez que houve a concessão da segurança para declarar a ocorrência da prescrição da pretensão punitiva do TCU em relação às infrações imputadas a ele, destacando-se que a União poderia perseguir os valores referentes ao ressarcimento dos danos na esfera judicial. II - Agravo regimental a que se nega provimento. (Rcl 39497 AgR. Órgão julgador: Segunda Turma. Relator (a) : Min. RICARDO LEWANDOWSKI. Julgamento: 10/10/2020) 
Ementa: MANDADO DE SEGURANÇA. DIREITO ADMINISTRATIVO. TRIBUNAL DE CONTAS DA UNIÃO. SERVIDOR DA SECRETARIA DE SAÚDE DO ESTADO DO ACRE. FISCALIZAÇÃO OMISSA E DEFICIENTE NA EXECUÇÃO DE DOIS CONVÊNIOS FIRMADOS ENTRE A SECRETARIA ESTADUAL E O MINISTÉRIO DA SAÚDE. APLICAÇÃO DE MULTA. ARTS. 28, II, E 58, II, DA LEI 8.443/1992. ART. 268, II, DO REGIMENTO INTERNO DO TCU. PRESCRIÇÃO DA PRETENSÃO SANCIONATÓRIA. OCORRÊNCIA. APLICAÇÃO DA LEI 9.873/1999. PRECEDENTES DESTE STF. MEDIDA LIMINAR DEFERIDA E RATIFICADA NO EXAME DE MÉRITO. SEGURANÇA CONCEDIDA PARA AFASTAR A MULTA APLICADA. 1. A prescrição da pretensão punitiva do TCU é regulada pela Lei 9.873/1999, descabendo a aplicação do prazo decenal previsto na legislação civil (art. 205 do Código Civil) . Ao revés, incide o prazo quinquenal previsto na Lei 9.873/1999 (MS 32201, Rel. Min. Roberto Barroso, PRIMEIRA TURMA, DJe 7/8/2017; MS 35.512-AgR, Rel. Min. Ricardo Lewandowski, SEGUNDA TURMA, DJe 21/6/2019) . 2. In casu, na linha do parecer apresentado pelo Ministério Público Federal e da decisão liminar de minha lavra, é inequívoca a superação do prazo prescricional quinquenal. Os ilícitos apontados pela Corte de Contas ocorreram em julho de 2006, tendo o processo de auditoria sido instaurado em 9/10/2006. A ordem de citação do responsável para a audiência, por sua vez, ocorreu em 25/6/2007. Entretanto, a decisão condenatória recorrível foi exarada somente em 31/5/2016, data da prolação do Acórdão 3513/2016-TCU-Primeira Câmara. 3. Ex positis, CONCEDO A SEGURANÇA unicamente para afastar a sanção de multa aplicada ao impetrante, nos autos da Tomada de Contas Processo 023.288/2006-0, máxime da ocorrência de prescrição da pretensão punitiva do Tribunal de Contas da União. MS 35940. (Órgão julgador: Primeira Turma. Relator (a) : Min. LUIZ FUX. Julgamento: 16/06/2020) .
Essa orientação também foi seguida nas seguintes decisões monocráticas: MS 36.127-MC/DF e MS 35.940-MC/DF, Rel. Min. Luiz Fux; MS 35.294, MS 35.539/DF e MS 35.971-TP/DF, Rel. Min. Marco Aurélio; MS 34.256 MC/DF, MS 36.054-MC e MS 36.067-MC/DF, Rel. Min. Ricardo Lewandowski.
O Supremo Tribunal Federal tem se pronunciado no sentido de reconhecer não só a aplicação da prescrição quinquenal com fulcro na interpretação da Lei 9.873/1999, mas também a incidência dos marcos interruptivos do prazo prescricional consignados na referida lei, tantas vezes quanto presentes os suportes fáticos (MS 32201, Relator: Min. Roberto Barroso) . 
Entendimento que também foi adotado nas seguintes decisões monocráticas: MS 36.054, MS 34.256-MC, MS 35.512 e MS 36.067-MC, todos de relatoria do Min. Ricardo Lewandowski; MS 35.294, MS 35.539 e MS 35.971-TP, todos de relatoria do Min. Marco Aurélio; MS 32.201, Rel. Min. Roberto Barroso, e MS 36.127-MC e MS 35.940-MC, Min. Luiz Fux.
Em relação ao termo inicial da contagem do prazo prescricional, o 'caput' do art. 1º da Lei 9.873/1999 oferece solução que não destoa do modelo adotado pelo TCU no incidente de uniformização de jurisprudência, em que se examinou a prescrição da pretensão punitiva, nos termos do Acórdão 1441/2016-TCU-Plenário (Rel. Min. Benjamin Zymler) , com a adição da particularidade de explicitar o caso de infrações permanentes ou continuadas:
a) Regra geral: 'data da prática do ato'  (o que equivale a 'ocorrência da irregularidade sancionada') ;
b) Regra especial: 'no caso de infração permanente ou continuada, do dia em que tiver cessado'.
A Lei 9.873/1999, no art. 2º, estabelece as causas interruptivas da prescrição punitiva, consoante abaixo transcrito, já na redação conferida pela Lei 11.941/2009:
Art. 2º Interrompe-se a prescrição da ação punitiva:
I - pela notificação ou citação do indiciado ou acusado, inclusive por meio de edital;
II - por qualquer ato inequívoco, que importe apuração do fato;
III - pela decisão condenatória recorrível.
IV - por qualquer ato inequívoco que importe em manifestação expressa de tentativa de solução conciliatória no âmbito interno da administração pública federal.
O quadro a seguir indica alguns eventos processuais, ocorridos no curso de uma TCE (fase interna e externa) - instaurada em razão de irregularidades na aplicação de recursos da União transferidos a entes subnacionais - que poderiam ser enquadrados nas causas de interrupção da prescrição acima apontadas, sem prejuízo, é claro, de outras ocorrências fáticas elegíveis como marco interruptivo, a depender da forma de proceder de cada entidade ou órgão tomador de contas.
	I - pela notificação ou citação do indiciado ou acusado, inclusive por meio de edital;
	 (i) notificação no âmbito do procedimento administrativo de ressarcimento previamente à instauração da TCE;
 (ii) notificação efetuada pelo órgão tomador de contas acerca da instauração da TCE;
 (iii) citação efetuada pelo TCU.
*Data da ciência da notificação ou citação pelos responsáveis ou de publicação do edital no DOU.

	II - por qualquer ato inequívoco, que importe apuração do fato;
* procedimento que evidencie a apuração dos fatos irregulares, com o objetivo quantificar o dano e identificar possíveis responsáveis.
	 (i) relatório de sindicância ou PAD;
 (ii) relatório de apuração de irregularidades referente ao processo administrativo prévio à instauração da TCE;
 (iii) relatórios de fiscalização, pareceres, despachos, informações e memorandos relacionados à apuração dos fatos irregulares;
 (iv) relatório do tomador de contas;
 (v) relatório do controle interno; 
 (vi) termo de instauração ou designação de instauração da TCE;
 (vii) autuação da TCE no TCU; entre outras causas.
*Há quem inclua nesse grupo diligências que comprovam providências do responsável sobre as irregularidades investigadas.

	III - pela decisão condenatória recorrível.
	 (i) Verifica-se apenas no âmbito do TCU com a data da prolação do acórdão condenatório recorrível.

	IV - por qualquer ato inequívoco que importe em manifestação expressa de tentativa de solução conciliatória no âmbito interno da administração pública federal.
	 (i) pedido de parcelamento;
 (ii) pagamento parcial do débito;
 (iii) qualquer manifestação do responsável que demonstre claramente a sua intenção de recolher o débito.

Bem se vê, portanto, que haveria uma multiplicidade de causas de interrupção da prescrição, conforme se depreende do art. 2º da Lei 9.873/1999. Tal exegese encontra respaldo em precedentes do STF, a exemplo do que se decidiu no julgamento do MS 36067 (Rel. Min. Ricardo Lewandowski) , com destaque para trecho do voto em que o Relator reconhece cinco causas de interrupção da prescrição, in verbis:
 (...) Assim, faz-se necessário levar em consideração que, apesar de os fatos objeto da apuração conduzida pela Corte de Contas remontarem aos anos de 1999 e 2000, período no qual o impetrante era Secretário de Saúde municipal, o Tribunal de Contas da União deu prosseguimento à tomada de contas especial por ter constatado a ocorrência de 5 causas interruptivas da prescrição, a saber: a) relatório de auditoria em conjunto realizada pelo Denasus e pela Secretaria Federal de Controle, lavrado em 06/07/2001, sendo este, certamente, um ato inequívoco que importou a apuração do fato (art. 2º, II, da Lei n. 9.873/1999) ; b) instauração de Tomada de Contas Especial pelo FNS, ocorrida em 05/10/2005, sendo este também, certamente, um ato inequívoco que importou a apuração do fato  (art. 2º, II, da Lei n. 9.873/1999) ; c) a autuação da presente Tomada de Contas Especial no âmbito do Tribunal de Contas da União, ocorrida em 12/08/2008, sendo este também, certamente, um ato inequívoco que importou a apuração do fato  (art. 2º, II, da Lei n. 9.873/1999) ; d) o ato que ordenou a citação do responsável, ora impetrante, ocorrida em 12/07/2010 (art. 2º, I, da Lei n. 9.873/1999) ; e e) o exercício do poder punitivo ocorrido em 20/06/2012, data da prolação do Acórdão 1563/2012-TCU-Plenário (art. 2º, III, da Lei n. 9.873/1999) .
No caso concreto, tendo como parâmetro a tese firmada pelo STF, no RE 636.886, no sentido de que ambas as pretensões do TCU (sancionatória e ressarcitória) sujeitam-se ao prazo prescricional de 5 anos previsto na Lei 9.873/1999, considerando, ainda, o sistema prescricional descrito na citada lei, inclusive as causas de suspensão e de interrupção da prescrição, tem-se os seguintes eventos processuais:
	a) termo inicial da contagem do prazo (data da prática do ato) : em 26/12/2010, data final da vigência do convênio; 
	b) Relatório de Visita Técnica, em 19/8/2011 (peça 5, p. 101-102 e peça 6, p. 4-9) ;
	c) Nota Técnica 1/2012-CGOP/SPOA-MME, em 10/1/2012 (peça 4, p. 56-57) ;
	d) Nota Técnica 19/2012-DDE/SPE-MME, em 11/4/2012 (peça 4, p. 59-69) ;
	e) Ofício 019/2012-DDE/SPE-MME, em 17/5/2012 (peça 5, p. 59-60) ao CENEA, solicitando informações complementares para análise técnica e financeira do ajuste;
	f) e-mails enviados aos responsáveis, em 19/6/2012 (peça 5, p. 63) e 20/6/2012 (peça 5, p. 66-69) , encaminhando ofícios anteriores que solicitavam informações complementares;
	g) Nota Técnica 6/2013-CONT/CGOF-MME, em 8/8/2013 (peça 5, p. 77-79) ;
	h) Ofício de Notificação 015/2013-DDE/SPE-MME, recebido em 30/8/2013 (peça 5, p. 83-86) , solicitando manifestação odo CENEA;
	i) Nota Técnica 16/2014-CONT/CGOF-MME, em 21/10/2014 (peça 5, p. 87-89) ;
	j) Nota Técnica 22/2015-DDE/SPE-MME, em 7/4/2015 (peça 5, p. 94-100) , que reprovou a prestação de contas sob os aspectos financeiro e técnico;
	k) Ofícios de Notificação 2, 3, 4, 5, 6 e 7/2017/TCE/SPOA/SE-MME, em 10/5/2017 (peça 6, pp. 29-30, 40-41, 45-46, peça 7, pp. 79-82, 112-113, 124-125, peça 8, pp. 14-15, 36-38, 52-53, 71-73, 81-82) ;
	l) Ofícios de Notificação 15, 16, 17, 18, 19 e 20/2017/TCE/SPOA/SE-MME, em 9/6/2017 (peça 6, pp. 42-44, peça 7, pp. 76-78, 119-123, peça 8, pp. 23-25, 54-56, 69-70, 90-94, 147-150) ;
	m) Relatório de TCE do Tomador de Contas, em 26/6/2017 (peça 8, p. 116-141) ;
	n) Pronunciamento Ministerial, em 24/9/2018 (peça 8, p. 168-169) ;
	o) instrução da Secex-TCE, em 6/5/2019 (peça 9) , com proposta de citação dos responsáveis;
	p) citações dos responsáveis, entre 3/7/2019 e 11/7/2019 (v. item 11) ;
	q) alegações de defesa apresentadas pelos responsáveis, entre 23/7/2019 e 23/8/2019 (v. item 11) .
Independentemente da existência de outras causas interruptivas não enumeradas acima (notificações, citações, pareceres do MP/TCU) , cujo levantamento não se fez necessário, observa-se, pelos eventos indicados, que em nenhum momento transcorreu prazo de cinco anos entre eles, suficiente para se operar a prescrição principal, tomando-se por referência a Lei 9.873/1999, tida pelo STF como norma regente da prescrição das pretensões punitiva e de ressarcimento pelo TCU.
Análise das demais alegações preliminares
Com relação à incompetência deste Tribunal em responsabilizar solidariamente terceiros contratados, segundo os artigos 4º e 5º da Lei 8.443/1992, o Tribunal de Contas da União tem jurisdição própria e privativa sobre as pessoas e matérias sujeitas à sua competência, abrangendo todos os responsáveis pela aplicação de recursos federais.
1.29. Já o § 2° do art. 16 da mesma lei determina que deve o Tribunal, ao julgar irregulares as contas, fixar a responsabilidade solidária do agente público que praticou o ato irregular, e do terceiro que, como contratante ou parte interessada na prática do mesmo ato, de qualquer modo haja concorrido para o cometimento do dano apurado.
1.30. No caso em tela, em que a obrigação foi assumida entre o Iepro e o Cenea, resta claro que o Iepro é o terceiro mencionado no § 2º do artigo 16 da Lei 8.443/1992.
1.31. Nesse sentido, a jurisprudência consolidada aponta que o TCU, quando do julgamento pela irregularidade das contas de determinado responsável, pode fixar, quanto ao débito  apurado, a responsabilidade solidária de agente  privado  que  haja  concorrido  para o dano,  podendo  ainda  condená-lo ao pagamento da multa prevista no art. 57 da Lei 8.443/1992 (Acórdão 2262/2015-TCU-Plenário, rel. Benjamin Zymler; 2.781/2015-TCU-1ª  Câmara, rel. José Múcio Monteiro; 3.099/2015-TCU-1ª Câmara, rel. José Múcio Monteiro, 3.433/2015-TCU-1ª Câmara, rel. José Múcio Monteiro; 6.412/2015-TCU-2ª Câmara, rel. Marcos Bemquerer;  8.670/2015-TCU-2ª Câmara, rel. Ana Arraes; 8.922/2015-TCU-2ª Câmara, rel. Marcos Bemquerer; 106/2018-TCU-Plenário, rel. José Mucio Monteiro e 14.913/2018-TCU-1ª Câmara, rel. Benjamim Zymler) .
Com relação à exclusiva responsabilidade do Iepro, e não do seu representante pessoa natural, como já anteriormente relatado no item 36 desta instrução, ressalte-se que a pessoa física do gestor não se confunde com a pessoa jurídica da entidade, sendo esta mera ficção do direito, um ser inanimado que não reúne condições para a realização de atos no mundo jurídico, ou seja, não pratica atos da vida civil e não tem vontade própria.
1.32. No mesmo sentido, se a obrigação é da pessoa física responsável, não há que se falar em desconsideração da personalidade jurídica.
Entretanto, cabe razão ao responsável ao alegar que os pagamentos efetuados, a prestação de contas e a fiscalização eram obrigações da convenente Cenea e do terceiro contratado Engemep para auxiliar na fiscalização.
1.33. O Iepro foi contratado apenas para dar apoio administrativo e financeiro ao Cenea, assumindo responsabilidades acessórias neste sentido, tais como conduzir, confeccionar e guardar a documentação dos procedimentos licitatórios, do processamento das despesas e das prestações de contas, sem que isso signifique a transferência destas responsabilidades do Cenea, pois são exclusivas e intransferíveis.
1.34. As assinaturas de contratos com a Aeroálcool e Engemep pelo representante do Iepro, quando de fato a contratante era o Cenea, ou a subscrição de prestação de contas, à primeira vista, trataram-se, como alegou o responsável, de equívocos que não transferiram responsabilidades de contratante ou de prestar contas ao Iepro. Reforça esta tese a constatação de que os relatórios de atividades, os pagamentos e a fiscalização foram emitidos ou realizados por agentes do Cenea.
1.35. A confusão nas responsabilidades é bem representada pelo contrato celebrado com a empresa Engemep (peça 6, p. 60-67) , quando o seu preâmbulo e em todo o texto informam que ele seria celebrado entre o Cenea e a contratada, entretanto, ao final, quem subscreve pelo convenente é tão somente o Sr. Francisco Roberto Pinto, como Diretor Presidente do Iepro
Ante o exposto, as alegações de defesa do responsável Francisco Roberto Pinto merecem ser parcialmente acolhidas, com a sua consequente exclusão do polo passivo desta TCE.
Do mérito
Passa-se a seguir a descrever os argumentos quanto ao mérito apresentados nas alegações de defesa dos responsáveis, seguidos de suas respectivas análises.
Ocorrência 1: ausência de funcionalidade do objeto, em face da não consecução dos objetivos pactuados no Convênio 011/2005-MME - Siafi 538474 (peça 2, p. 81-95) , firmado entre o Ministério das Minas e Energia (MME) e o Centro de Energias Alternativas (Cenea) , com a interveniência da Secretaria de Infraestrutura do Estado do Ceará (Seinfra) e da Secretaria de Ciência e Tecnologia do Estado do Ceará (Secitece) ,  que incluía a aquisição, a implantação, o comissionamento e a certificação de um túnel de vento nas instalações do Cenea, bem como a capacitação de recursos humanos para a sua operação e manutenção, conforme Plano de Trabalho (peça 2, p. 97-107) , tendo em vista o não aproveitamento útil da parcela executada, não gerando, portanto, o benefício social esperado. O que ensejou a irregularidade foi a não prestação dos seguintes serviços pela empresa Aeroálcool Tecnologia Ltda.: a instalação do sistema de aquisição de dados, que viabilizaria a conclusão do comissionamento e a realização da certificação pelo fabricante, também não realizados; e o treinamento das equipes do Cenea, também pelo fabricante, para que elas pudessem desenvolver autonomamente a operação e manutenção de todos os equipamentos, instrumentos e instalações do túnel de vento.
1.36. Débito:
	Responsáveis solidários
	Valor original (R$) 
	Data da ocorrência

	José Osvaldo Beserra Carioca
Adão Linhares Muniz
Manoel Régis Lima Verde Leal
Francisco Roberto Pinto
Aeroálcool Tecnologia Ltda.
	67.900,00
	24/5/2010

		203.700,00
	11/6/2010

		339.500,00
	20/12/2010

		67.900,00
	27/12/2010

Ocorrência 2: inexecução parcial do objeto do contrato 01/2010-IEPRO/CENEA 2010 (peça 6, p. 60-67) , que tinha por escopo a prestação de serviço de consultoria técnica especializada para acompanhamento, vistoria e fiscalização dos serviços de instalação do túnel de vento, com pagamento realizado a maior, não havendo correlação entre tal excesso e a execução de serviços.
1.37. Débito:
	Responsáveis solidários
	Valor original (R$) 
	Data da ocorrência

	José Osvaldo Beserra Carioca
Adão Linhares Muniz
Manoel Régis Lima Verde Leal
Francisco Roberto Pinto
Engemep.
	14.960,00
	26/11/2010

		14.960,00
	27/12/2010

	Valor atualizado do débito com juros de mora em 6/5/2019: R$ 58.838,63 (peça 9) .
1.38. Responsáveis: José Osvaldo Beserra Carioca (CPF XXX.600.933-XX) , ex-Diretor Presidente do Cenea; Adão Linhares Muniz (CPF XXX.282.503-XX) , ex-Diretor Financeiro do Cenea e ex-Coordenador Técnico do Projeto; Francisco Roberto Pinto (CPF XXX.960.863-XX) , ex-Diretor Presidente do IEPRO; Manoel Régis Lima Verde Leal (CPF XXX.482.308-XX) , ex-Coordenador de Atividades do projeto conveniado; e da empresa contratada Engemep Serviços de Manutenção Industrial e de Equipamentos de Extração de Petróleo Ltda. ME (CNPJ 11.121.343/0001-20) .
Resposta do Concedente à diligência
O Ministério das Minas e Energia enviou a Nota Informativa 4/2019/DDE/SPE (peça 30, p. 4) , em resposta à diligência encaminhada por este Tribunal, nos seguintes termos: 
2. Este Departamento de Desenvolvimento Energético ressalta que as informações e documentações encaminhadas pelo Centro de Energias Alternativas - CENEA, que antecederam ao processo administrativo, foram inconsistentes para a comprovação da Certificação do Fabricante e da Certificação Internacional. Conforme informações prestadas e encaminhadas à essa Douta Corte de Contas, em especial, a Nota Técnica nº . 22/2015-DDE/SPE-MME, de 7 de abril de 2015, que versa sobre à análise técnica final do Convênio nº . 11/2005-MME.
Alegações de defesa da responsável Aeroálcool Tecnologia Eireli (peça 44) 
A responsável alega que foram cumpridas todas as exigências e corretamente executados o projeto, construção, instalação e fabricação de um túnel de vento; assim como a instalação do sistema de aquisição de dados, a realização do comissionamento, a certificação e o treinamento das equipes do Cenea.
1.39. Os documentos a seguir identificados comprovariam a execução dos serviços correspondentes:
 construção do projeto e respectiva fabricação, em conformidade com as especificações técnicas exigidas, comprovadas mediante Relatório/Cenea (1/1/2010 a 30/3/2010) ;
 instalação do Túnel de Vento, entregue ao Cenea, comprovada mediante Relatório/Cenea (1/7/2010 a 30/9/2010) e Relatório/Cenea (1/10/2010 a 30/12/2010) ;
  realização do comissionamento, comprovada mediante Relatório/Cenea (1/10/2010 a 30/12/2010) e Ofício Dipre 028/2017;
 certificação, comprovada por meio de atestado emitido pelo Cenea;
 treinamento das equipes, comprovado por meio de atestado emitido pelo Cenea e declaração de treinamento emitida pelo Prof. Fernando Catalano;
 instalação do sistema de aquisição de dados, que 'restou devidamente cumprido pois seguiu juntamente com a entrega, instalação e treinamento', comprovada por meio de atestado emitido pelo Cenea.
Alegações de defesa de Manoel Régis Lima Verde Leal (peça 60) e José Osvaldo Beserra Carioca (peça 69) 
 		Patrocinados pelo mesmo advogado, as alegações de defesa dos responsáveis são praticamente idênticas, razão pela qual serão relatadas em conjunto.
1.40. Preliminarmente, os responsáveis refutam a constatação de ausência de funcionalidade, afirmando que todas as parcelas contratuais foram efetivamente executadas.
1.41. Neste sentido, além de sugerir visita técnica ao Túnel de Vento, para coletar depoimentos e comprovar seu funcionamento, os responsáveis informam as seguintes notícias e relatos de sua efetiva funcionalidade:
 os noticiários relatando este funcionamento, inclusive na página institucional da Universidade Estadual do Ceará, local de instalação do equipamento;
 a utilização do Túnel de Vento nos experimentos objetos de duas dissertações do Programa de Mestrado Acadêmico em Ciências Físicas Aplicadas da Universidade Estadual do Ceará, que denotariam não somente a funcionalidade do equipamento, mas também sua flexibilidade e versatilidade;
 a utilização do Túnel de Vento em outras pesquisas, que resultaram ou resultarão em registro de patentes.
1.42. Quanto à instalação do sistema de aquisição de dados, treinamento de pessoal, comissionamento e certificação do Túnel de Vento, os responsáveis apresentaram os seguintes argumentos:
Especificamente quanto à instalação do sistema de aquisição de dados, trata-se de parcela etapa cuja execução se deduzir, mormente que, sem a instalação do sistema de aquisição de dados, o Túnel de Vento não funcionaria. Da mesma sorte, a realização do treinamento é parcela cuja execução também se deduz, posto que, do contrário, os pesquisadores que utilizam/utilizaram o Túnel de Vento não teriam condições do manuseio efetivo de tal equipamento, e que, inclusive, há nos autos documentação probante acerca da realização do treinamento (peça 45) . Igualmente evidente é o comissionamento do Túnel de Vento e a sua certificação pelo fabricante. A despeito dos meios comprobatórios não se encontrarem na posse do Implicado, a execução de tais parcelas poderão igualmente serem atestadas em visita técnica a ser realizada pelo TCU.
Alegações de defesa de Adão Linhares Muniz (peça 80) 
Preliminarmente, o responsável refuta a constatação de ausência de funcionalidade, afirmando que todas as parcelas contratuais foram supervisionadas pelo engenheiro aeronáutico Artur Guimarães, por meio de contrato firmado com a Engemep; e foram efetivamente executadas pela empresa Aeroálcool - projeto, fabricação, transporte, instalação, montagem, comissionamento, certificação do equipamento e treinamento para entrada em operação.
1.43. Quanto aos projetos, objetos do contrato firmado com o Instituto de Estudos, Pesquisa e Projetos da UECE (Iepro) , a sua execução restaria comprovada por meio dos cinco Relatórios trimestrais do Cenea, compreendendo o período de 1/1/2010 a 30/12/2010. 
1.44. Em seguida, o responsável apresenta os seguintes argumentos e fatos que comprovariam a efetiva funcionalidade do Túnel do Vento:
 o próprio equipamento, instalado e em operação nas instalações da Universidade Estadual do Ceará (UECE) , por força de convênio de cessão de uso de área da Fundação da UECE para o Cenea;
 o Instituto Senai de Tecnologia - Energias Renováveis IST - Senai, por meio de convênio firmado com a UECE, assumiu a responsabilidade pela operação do Túnel de Vento, que passou a fazer parte dos laboratórios acadêmicos e tem sido usado como base para produção acadêmica e científica do Programa de Mestrado Acadêmico em Ciências Físicas Aplicadas da Universidade Estadual do Ceará, citando tese de mestrado que enalteceu a 'excelente estabilidade e baixo nível de turbulência' do equipamento;
 relatos da utilização do Túnel de Vento em outras pesquisas, inclusive com potencial registro de patentes.
1.45. Quanto à certificação, o responsável registra que os recursos do convênio em apreço eram suficientes apenas para a certificação do equipamento, no sentido de que cumpre com as especificações a ele atribuídas. 
1.45.1. Restariam pendentes a certificação da operação contínua e permanente do laboratório com a qualificação de corpo técnico competente e permanente para a operação contínua do equipamento; e a certificação da metodologia aplicada aos procedimentos de calibração, de ensaios e testes, exercida pelo pessoal e com o equipamento certificados.
1.45.2. Neste contexto, para a complementação da certificação do Túnel de Vento original fornecida pela empresa fabricante Aeroálcool, já obtida da entrega e comissionamento do equipamento, foi firmado o convênio firmado pela UECE com o IST-SENAI, com o principal objetivo de captar recursos para as outras duas certificações faltantes, 'com reconhecimento internacional', baseada nos requisitos da Rede de Medições Internacional - (International Network for HarmonisedandRecognisedMeasurements in Wind Energy -MeasNet) .
1.46. Em seguida, o responsável registra que os professores doutores da UECE Fernando Ramalho, Francisco Sales Ávila Cavalcante e Lutero Carmo de Lima acompanharam as atividades de comissionamento, certificação do equipamento e do treinamento para entrada em operação. Referidos professores também teriam participado das apresentações e cursos de treinamento oferecidos pelo Professor Dr. Fernando Martini Catalano, da USP de São Carlos, responsável pelo desenvolvimento do projeto do Túnel de Vento.
1.47. Quanto à instalação do sistema de aquisição de dados, compreende que restou comprovada com a entrega e instalação do Túnel de Vento, testes de início de operação, comissionamento e treinamento pré-operacional, que seriam comprovados pela participação de alunos e professores e pela própria Secretaria de Ciência e Tecnologia do estado do Ceará (SECITECE) .
1.48. Mais adiante, registra a supervisão, acompanhamento, vistoria e fiscalização dos serviços de todas as etapas, desde a fabricação em Franca/SP até a operação inicial e transição para o CCT da UECE, realizada pela consultoria técnica especializada contratada. 
1.49. Ainda com relação à instalação do sistema de aquisição de dados, treinamento de pessoal, comissionamento e certificação do Túnel de Vento, além de sugerir visita técnica ao Túnel de Vento, para coletar depoimentos e comprovar seu funcionamento, o responsável apresentou os seguintes argumentos:
Especificamente quanto à instalação do sistema de aquisição de dados, trata-se de parcela etapa cuja execução se deduzir, mormente que, sem a instalação do sistema de aquisição de dados, o Túnel de Vento não funcionaria. Da mesma sorte, a realização do treinamento é parcela cuja execução também se deduz, posto que, do contrário, os pesquisadores que utilizam/utilizaram o Túnel de Vento não teriam condições do manuseio efetivo de tal equipamento, e que, inclusive, há nos autos documentação probante acerca da realização do treinamento (peça 45) . Igualmente evidente é o comissionamento do Túnel de Vento e a sua certificação pelo fabricante. A despeito dos meios comprobatórios não se encontrarem na posse do Implicado, a execução de tais parcelas poderão igualmente serem atestadas em visita técnica a ser realizada pelo TCU.
1.50. Por último, o responsável ressalta a importância do Túnel do Vento, único na região, sob a responsabilidade direta dos membros do corpo docente do Mestrado Acadêmico em Ciências Físicas Aplicadas - MACFA, com atribuições técnicas e competências para a realização de estudos aerodinâmicos, sobretudo no atendimento da demanda do setor eólico local, exemplificando essa importância com o convênio estabelecido com o CINDACTA, bem como com a criação do Laboratório de Ensaios Aerodinâmicos (LEA) , contemplando toda a instrumentação necessária para calibração de anemômetros e testes de corpo de provas, fortalecendo as linhas de pesquisa em Energias e Meio Ambiente e Física Atmosférica na região Nordeste e no Brasil.
Análise
	Infere-se da análise empreendida pelo tomador de contas, conforme Nota Técnica 22/2015-DDE/SPE-MME, de 7/4/2015 (peça 5, p. 94-100) , que foi concluída a instalação do túnel de vento, mas ficaram pendentes a apresentação do projeto básico com detalhamento técnico-orçamentário da obra, que permitisse identificar os recursos que foram utilizados exclusivamente no convênio em apreço; a instalação do sistema de aquisição de dados; a realização da certificação do túnel de vento e o treinamento de pessoal pelo fabricante; e a certificação internacional.
Entretanto, registre-se que estas pendências foram constadas no Relatório de Visita Técnica de 19/8/2011, bem como registradas na ata de reunião (peça 5, p. 101-103) , decorrente de inspeção realizada em 6/7/2011.
De forma diversa, a Nota Técnica 19/2012-DDE/SPE-MME, de 11/4/2012 (peça 4, p. 59-69) , registrou a resolução destas pendências, com exceção da certificação, nos seguintes termos:
44. Em julho de 2011 foi realizada a 3ª visita técnica com objetivo de verificar o atendimento do plano de trabalho e subsidiar a análise final do projeto (Ata - fls. 2233 e 2234 e relatório de visita - fls. 2272 a 2277) . Conforme estabelecido na Ata, o convenente comprometeu-se a encaminhar o projeto básico com detalhamento técnico-orçamentário da obra (base de recebimento do túnel de vento) . Cumpre destacar que o convenente informou que as instalações prediais não utilizaram recursos do convênio. Durante a visita verificou-se que o sistema de aquisição de dados não está instalado o que inviabilizou a conclusão do comissionamento e da certificação do equipamento pelo fabricante até aquela data. Ficou acordado que o convenente iria encaminhar um relatório contendo informações a respeito das ações que estavam sendo realizadas para sanar as pendências, comprovação de treinamento realizado (capacitação) e certificação pelo fabricante. 
45. Em setembro de 2011 foi encaminhado o relatório técnico complementar referente ás pendências apontadas na última visita técnica (fls. 2285 a 2338) : (1) Relatório técnico com maior detalhamento do túnel de vento; (2) projeto básico com detalhamento técnico orçamentário da obra civil (as obras civis foram feitas com recursos próprios fora do escopo do projeto) ; (3) descrição do processo de fabricação; (4) indicação dos próximos passos operacionais; e (5) comprovação de treinamento e certificação do fabricante. 
46. Foi apresentado o projeto estrutural do túnel de vento (fls. 2292 a 2331) detalhando a estrutura da câmara de ensaio, o projeto aerodinâmico do circuito, o projeto do ventilador, os cálculos relacionados às guias de curvas, seção de contração, do difusor e perdas de pressão ao longo do circuito. Foi feito também um detalhamento da câmara de ensaios e instrumentação utilizada. As características aerodinâmicas deste túnel são as seguintes: (1) velocidade máxima 30 m/s; (2) nível de turbulência a 0,5 Hz de 1,25 a 2%; (3) fator de potência de 0,2477; e (4) não uniformidade estimada do escoamento de 1 %. 
47. Não está claro no relatório a questão da certificação do equipamento, prevista na 3ª etapa do plano de trabalho. Segundo o convenente a certificação foi realizada pela empresa fabricante e que todas as curvas de funcionamento, testes de resistência operacional estão no relatório. Entretanto não foi possível localizar essas informações claramente. Também não constam informações suficientes do detalhamento técnico-orçamentário da obra civil que permita identificar de forma clara que os recursos utilizados foram destinados exclusivamente para obras relacionadas ao túnel de vento.
 (...) 
CONCLUSÃO
 (...) 
49. Efetivamente o equipamento foi construído e instalado, conforme previsto, entretanto não está clara, com base nas informações apensadas ao processo, a questão da certificação e os recursos utilizados na parte civil, haja vista que a instalação do túnel de vento ocorreu de forma concomitante com a construção das instalações do CENEA.
A primeira conclusão, a partir desta Nota Técnica de 2012 e dos elementos trazidos aos autos pelos responsáveis, tais como as notícias do efetivo funcionamento do Túnel do Vento e do seu uso como base experimental em curso de mestrado da UECE, apresentando inclusive duas dissertações que atestaram a qualidade do equipamento, é a de que se comprovou a funcionalidade do objeto conveniado, afastando assim a irregularidade correspondente e justificando o acolhimento das respectivas alegações de defesa apresentadas.
A segunda conclusão, em consonância com a Nota Técnica de 2012, é a de que, uma vez alcançada a funcionalidade do Túnel de Vento, obrigatoriamente, caso contrário não funcionaria, restariam comprovados também a instalação do sistema de aquisição de dados e o comissionamento, sendo este o processo que assegura a concordância do equipamento com os requisitos e necessidades operacionais do cliente, no que diz respeito ao projeto, instalação, testes e operação. 
Com relação ao treinamento, registra-se na Nota Técnica 19/2012 que o convenente deveria comprovar a sua realização, pendência que não foi resolvida na fase interna da TCE, conforme Nota Técnica 22/2015-DDE/SPE-MME (peça 5, p. 94-100) e Relatório de TCE do Tomador de Contas, de 26/6/2017 (peça 8, p. 116-141) .
1.51. No Termo de Referência (peça 2, p. 37-49) que constava do Edital da Concorrência Nacional 001/2009 (peça 5, p. 2-36) , está consignado que 'eram de responsabilidade da contratada o fornecimento das atividades de instalação, montagem, comissionamento e colocação em serviço do túnel de vento, bem como as atividades de treinamento das equipes do Cenea, para que estas pudessem desenvolver autonomamente a operação e manutenção de todos os equipamentos, instrumentos e instalações do túnel de vento'.
1.52. Nos autos, como comprovante da realização do treinamento, constam apenas:
	a) declaração do Professor PhD Fernando Catalano, de 22/7/2019 (peça 45) , apresentado pela empresa Aeroálcool, no sentido de que ministrou 'o curso de treinamento e capacitação na operação do Túnel de Vento objeto do convênio 011/2005-ME, nas instalações do CENEA/UECE';
	b) atestado de capacitação técnica emitida pelo Cenea em favor da Aeroálcool, informando a capacitação de docentes (peça 46) .
1.53. Ante a fragilidade dos documentos comprobatórios da realização do treinamento, não se podendo simplesmente presumir que aconteceu em face da operacionalidade do Túnel de Vento e se foi eventualmente custeado com recursos do ajuste em apreço e ao tempo de sua vigência, não há como acatar as alegações de defesa apresentadas.
1.54. Entretanto, ainda que não comprovada a execução do treinamento, considerando que o seu custo estaria diluído em outros serviços no contrato com a Aeroálcool e da Engemep, conclui-se que os elementos presentes nos autos não permitem a quantificação segura e precisa do dano ao erário, mesmo que por estimativa, justificando-se o arquivamento dos autos. 
Quanto à Certificação, em resposta à diligência encaminhada por este Tribunal, o Ministério das Minas e Energia, conforme Nota Informativa 4/2019/DDE/SPE (peça 30, p. 4) , limitou-se a registrar a inconsistência da comprovação da Certificação do Fabricante e da Certificação Internacional.
1.55. Segundo o Termo de Referência era 'de total responsabilidade do fabricante o atendimento de todos os requisitos necessários para a certificação com sucesso do equipamento, de forma a atender às normas aplicáveis do MEASNET' (peça 2, p. 33) .
1.56. O orçamento previsto para pagamento de terceiros pessoa jurídica, no valor original de R$ 250.000,00, abrangia os seguintes serviços, segundo o Detalhamento de Custos constante do Termo de Referência (peça 2, p. 43-44) :
2.5 Serviços de Terceiros - Pessoa Jurídica
Não estão incluídos nos custos anteriormente mencionados alguns outros custos muito importantes, tais como: custo de transporte, seguro, viagem de técnicos vindos do exterior para a montagem, além dos custos de certificação, treinamento, etc., a serem pagos a terceiros (empresas e pessoas jurídicas) . A fim de acomodar todas essas variáveis, foi estabelecido um valor na ordem de R$ 250 mil Reais (duzentos e cinquenta mil Reais) , devendo ser ressaltado mais uma vez, que esse valor está baseado na atual relação cambial favorável do Real frente ao Euro. 
Obs: Embora tenhamos disponíveis os valores de custos de viagem para técnicos estrangeiros visando a montagem e treinamento para a operação do túnel de vento, existe uma certa incerteza em relação aos custos de certificação do equipamento, já que este envolve um organismo internacional independente do fabricante que pode fazer exigências especificas, dependendo do equipamento vencedor da licitação. 
1.57. O Contrato IEPRO/CENEA 2010, por seu turno, firmado com a empresa Aeroálcool Tecnologia Ltda. (CNPJ 05.326.248/0001-60) em 8/2/2010 (peça 5, p. 50-55) , no valor de R$ 679.000,00, previa o percentual de 10% do seu valor (R$ 67.900,00) ao término do comissionamento do túnel de vento e emissão do respectivo Certificado de Aceitação Provisória (CAP) pelo Iepro/Cenea.
1.58. Considerando que o orçamento inicial estimava o custo de R$ 250.000,00 somente com a certificação internacional, presume-se que o valor licitado e contratado de R$ 67.900,00 se referia apenas ao comissionamento e certificação do fabricante. Esta conclusão é corroborada pelas alegações de defesa apresentadas.
1.59. Na Ata da Visita Técnica, de 6/7/2011 (peça 5, p. 101) , o representante do Ministério das Minas e Energia já destacava que seria feita a certificação do equipamento pelo fabricante, mas que a certificação internacional não seria realizada com os recursos do convênio.
1.60. Excepcionalmente, embora não tenham sido apresentados documentos atestando a certificação pelo fabricante, como os próprios responsáveis informaram, pode-se aceitar a presunção da obtenção desta certificação, face a funcionalidade e operacionalidade do túnel de vento.
1.61. Considere-se, ainda que não se aceite a comprovação da certificação do fabricante, que o valor correspondente estaria diluído com o do comissionamento no contrato com a Aeroálcool, o que não permitiria com os elementos presentes nos autos a quantificação segura e precisa do dano ao erário, mesmo que por estimativa, justificando-se o arquivamento dos autos. 
1.62. Ocorrência 3: não devolução do saldo remanescente do Convênio 011/2005-MME - Siafi 538474 (peça 2, p. 81-95) , firmado entre o Ministério das Minas e Energia e o Centro de Energias Alternativas (Cenea) , correspondente à diferença entre o montante dos recursos repassados mais os rendimentos, no valor de R$ 1.152.347,95, e o valor total dos dispêndios de R$ 946.884,22 mais o saldo remanescente devolvido de R$ 192.312,62, resultando no valor de R$ 13.151,11.
1.62.1. Débito:
	Responsáveis solidários
	Valor original (R$) 
	Data da ocorrência

	José Osvaldo Beserra Carioca
Adão Linhares Muniz
Cenea
	13.151,11
	27/6/2011

	Valor atualizado do débito com juros de mora em 6/5/2019: R$ 23.342,28 (peça 9) .
1.62.2. Responsáveis: José Osvaldo Beserra Carioca (CPF XXX.600.933-XX) , ex-Diretor Presidente do Cenea; Adão Linhares Muniz (CPF XXX.282.503-XX) , ex-Diretor Financeiro do Cenea e ex-Coordenador Técnico do Projeto; Centro de Energias Alternativas e Meio Ambiente (CNPJ 07.138.190/0001-57) .
A respeito da irregularidade em apreço, os responsáveis José Osvaldo Beserra Carioca (peça 69) , Manoel Régis Lima Verde Leal (peça 60) e Franciso Roberto Pinto (peça 80) não se manifestaram sobre o tema em suas defesas; enquanto a empresa contratada Engemep permaneceu silente e foi considerada revel para todos os efeitos. Assim, relata-se a seguir as alegações apresentadas pelo responsável Adão Linhares Muniz.
Alegações de defesa de Adão Linhares Muniz (peça 80) 
O responsável afirma que o saldo remanescente do ajuste foi por ele pessoalmente restituído integralmente, inclusive com o encerramento da conta específica junto ao Banco do Brasil, conforme consta dos autos do processo, não 'havendo mais nenhum motivo para reajustamento do valor do convênio, provocando assim um saldo devedor remanescente'.
Análise
Preliminarmente, registre-se o recolhimento do saldo remanescente na conta corrente específica, ocorrido em 30/6/2011, conforme comprovam a GRU e respectivo comprovante de pagamento no valor de R$ 192.312,62 (peça 5, p. 105-106) . 
	Quanto ao saldo remanescente não devolvido, correspondente à diferença entre o montante dos recursos repassados mais os rendimentos, no valor de R$ 1.152.347,95, e o valor total dos dispêndios de R$ 946.884,22 mais o saldo remanescente devolvido de R$ 192.312,62, resultando no valor de R$ 13.151,11 (peça 8, p. 129) , não constam dos autos o detalhamento que expresse como o tomador de contas chegou aos montantes identificados.
Considerando, ainda, que não constam dos autos todos os documentos de despesas, pois faltam por exemplo alguns documentos comprobatórios de pagamentos à empresa Tinvest, bem como cópias de extratos bancários e de cheques, não há como reconstituir o cotejo entre as receitas e despesas, de forma a atestar a liquidez e certeza desse débito apurado.
Ante o exposto, os elementos presentes nos autos não permitem a quantificação segura e precisa do remanescente dano ao erário, mesmo que por estimativa, justificando-se o arquivamento dos autos.
Síntese
Dessa forma, ainda que as alegações de defesa anteriormente apresentadas não elidam totalmente as irregularidades apontadas, a impossibilidade de apurar o respectivo débito remanescente por estimativa que seguramente não exceda o real valor devido, na forma prevista no artigo 210, § 1º, inciso II, do Regimento Interno/TCU, caracteriza a ausência de pressuposto de constituição e de desenvolvimento válido e regular do presente processo, ainda que após a citação dos responsáveis, ensejando o seu arquivamento sem julgamento do mérito, conforme art. 212 do Regimento Interno do TCU, art. 5º da IN/TCU 71/2012 e jurisprudência deste Tribunal (Acórdão 4181/2016-TCU-Segunda Câmara, Ministro Relator Vital do Rêgo) .
CONCLUSÃO
Tendo como base as informações apresentadas no histórico e a análise empreendida no exame técnico da presente instrução, apresenta-se pertinente arquivar os presentes autos, sem julgamento de mérito, com fundamento no art. 212 do Regimento Interno do TCU, diante da ausência de pressuposto de constituição e de desenvolvimento regular do processo.
PROPOSTA DE ENCAMINHAMENTO
Ante todo o exposto, submete-se os autos à consideração superior, propondo ao Tribunal:
	a) arquivar as contas sem julgamento do mérito, com fundamento no art. 212 do Regimento Interno/TCU, ante a ausência de pressupostos de constituição e desenvolvimento válido e regular do processo;
	b) enviar cópia do Acórdão que vier a ser proferido ao Ministério das Minas e Energia e aos responsáveis, informando que a presente deliberação, acompanhada do Relatório e do Voto que a fundamentarem, estará disponível para a consulta no endereço www.tcu.gov.br/acordaos, além de esclarecer que, caso requerido, o TCU poderá fornecer sem custos as correspondentes cópias, de forma impressa."
2.	O Ministério Público junto ao TCU (MPTCU) , nestes autos representado pelo Subprocurador-Geral Paulo Soares Bugarin, divergiu parcialmente da proposta da unidade técnica, tecendo as seguintes considerações em seu parecer (peça 89) :
"Trata-se de tomada de contas especial instaurada pelo Ministério das Minas e Energia - MME, em desfavor dos Srs. Adão Linhares Muniz, Fernando Pinto Ramalho, Francisco Roberto Pinto, Leonardo José Saraiva de Castro, José Osvaldo Beserra Carioca e Manoel Régis Lima Verde Leal, em razão da impugnação parcial das despesas do Convênio 011/2005-MME, firmado com o Centro de Energias Alternativas - Cenea, com a interveniência da Secretaria de Infraestrutura do Estado do Ceará - Seinfra e da Secretaria de Ciência e Tecnologia do Estado do Ceará - Secitece, cujo objeto era a aquisição, implantação, comissionamento e certificação de um túnel de vento nas instalações do Cenea, em Fortaleza/CE, o qual também previu a capacitação de recursos humanos para sua operação e manutenção.
O valor do convênio foi de R$ 1.080.000,00, sendo R$ 900.000,00 à conta do concedente. O ajuste foi celebrado em 23/12/2005.
O prazo para apresentação da prestação de contas encerrou-se em 26/2/2011.
As principais pendências apontadas pela Nota de Visita Técnica de 6/7/2011 (peça 5, p. 101-102, e peça 6, p. 4-9) referentes à execução do objeto acordado foram:
instalação do sistema de aquisição de dados;
certificação do túnel de vento; e
realização de testes e calibração do anemômetro.
Posteriormente, segundo informado na Nota Técnica 19/2012-DDE/SPE-MME, de 11/4/2012 (peça 4, p. 60-69) , houve a devolução do saldo remanescente no valor de R$ 192.312,62. A Nota ainda concluiu que efetivamente foi construído e instalado o equipamento conforme previsto, mas não conseguiu atestar a realização da certificação e determinar se foram utilizados recursos do ajuste na parte civil da obra.
Por fim, a prestação de contas foi analisada pela Nota Técnica 22/2015-DDE/SPE-MME (peça 5, p. 94-100) , de 7/4/2015, a qual concluiu pela reprovação das contas, em razão da não comprovação dos seguintes itens:
projeto básico com detalhamento técnico-orçamentário da obra, que permitisse identificar a utilização dos recursos exclusivamente no âmbito do convênio;
instalação do sistema de aquisição de dados;
treinamento e certificação do fabricante; e
certificação internacional.
O débito inicialmente calculado alcançou R$ 679.000,00, em valores históricos. Tal débito foi imputado aos responsáveis mesmo tendo em conta que houve a instalação do túnel de vento, pois o MME não vislumbrou a possibilidade de aproveitamento do que foi executado, já que, sem a instalação do sistema de aquisição de dados, não seria possível a conclusão do comissionamento, a certificação do fabricante e o treinamento das equipes do Cenea.
Essas pendências também inviabilizariam o uso do equipamento nos fins pretendidos.
Com base nesse cenário, os responsáveis foram regularmente citados e apresentaram suas alegações de defesa, sendo que o Cenea e a Engemep - Serviços de Manutenção Industrial e de Equipamentos de Extração de Petróleo Ltda. permaneceram silentes, devendo ser considerados revéis, nos termos do art. 12, § 3º, da Lei 8.443/92.
As defesas foram analisadas pela instrução de peça 85, tendo em conta todos os argumentos e elementos de prova apresentados.
Ainda que parte das alegações tenha sido rejeitada, a questão principal quanto à funcionalidade do objeto contratado ficou comprovada, ante a demonstração de que o equipamento foi utilizado em diferentes oportunidades, como em pesquisas e dissertações acadêmicas.
Neste último caso, há o registro de que o equipamento tem sido usado como base de produção acadêmica e científica do Programa de Mestrado Acadêmico em Ciências Físicas Aplicadas da UECE.
Considerando que o equipamento se encontra em regular operação, a unidade técnica, por questão lógica, concluiu que restariam comprovados a instalação do sistema de aquisição de dados e o comissionamento. O comissionamento assegura que o equipamento atende aos requisitos e necessidades operacionais para o qual foi projetado, bem como indica que houve a regular instalação, a realização de testes e operação.
Outra questão tratada foi que, mesmo estando operacional o túnel de vento, a unidade técnica entende não ser possível presumir que o treinamento ocorreu e se foi custeado com recursos do ajuste, o que impossibilitaria acatar as alegações de defesa quanto a este ponto.
No entanto, mesmo sem essa comprovação, o custo deste item estaria diluído em outros serviços previstos no contrato com a Aeroálcool e a Engemep, e os elementos constantes dos autos não permitem uma quantificação segura e precisa do eventual dano, o que justificaria, segundo a AudTCE, o arquivamento dos autos.
Apesar do encaminhamento sugerido, o fato de o túnel de vento estar operacional e em uso para realização de trabalhos acadêmicos pressupõe que existem pessoas treinadas/capacitadas para operar o equipamento. Outro ponto a ser ponderado é o fato de que o convenente devolveu parte dos recursos do convênio, referente ao saldo remanescente de R$ 192.312,62, o que denota que parte dos investimentos se deu com outras fontes ou com recursos próprios, o que explicaria a impossibilidade de confirmar se o treinamento ocorreu e se foi custeado com recursos do ajuste.
Ante esse cenário e levando-se em conta os resultados alcançados, entendo, data vênia, que devam ser acolhidas as alegações de defesa dos responsáveis quanto a este ponto.
Em relação às certificações, a instrução destaca que o MME (peça 5, p. 101) registrou que seria feita a certificação do fabricante, mas a certificação internacional não seria realizada com recursos do convênio.
Em vista disso, a unidade instrutiva propõe a aceitação da presunção de que houve a certificação do equipamento pelo fabricante, ante a funcionalidade e operacionalidade do túnel de vento.
E, caso não seja acolhido esse raciocínio, pondera que o valor destinado a essa certificação estaria diluído com o do comissionamento no contrato da Aeroálcool, o que não permitiria a quantificação segura do eventual dano ao erário.
Por fim, quanto ao saldo remanescente que não teria sido devolvido, no montante de R$ 13.151,11, a unidade técnica registra que não há elementos nos autos que demonstrem a correção dos cálculos com base nas movimentações, indicando a existência desse saldo remanescente a ser devolvido. Para este ponto, ante a ausência de elementos consistentes para confirmar o achado, a AudTCE também propõe o arquivamento dos autos.
Ao final, a AudTCE propõe o arquivamento das contas sem julgamento do mérito, tendo em vista que as alegações de defesa apresentadas não elidiram totalmente as irregularidades apontadas, conforme discorrido em sua instrução técnica.
Entendo, no entanto, que restou demonstrada a execução do projeto, o qual encontra-se em pleno funcionamento, beneficiando a população acadêmica. O equipamento também está disponível para outros usos, como testes de turbinas eólicas e projetos na área.
Considerando esse fato, não há como supor que não houve o adequado treinamento para o correto uso do equipamento e reforçam esse indício as declarações do Professor Fernando Catalano (peça 45) e o atestado de capacitação técnica emitido pelo Cenea em favor da Aeroálcool, informando o cumprimento das exigências contratuais como a capacitação dos docentes (peça 46) .
Também há a informação de que houve apresentações e cursos de treinamento ministrados pelo Professor Fernando Martini Catalano, da USP de São Carlos.
A respeito da certificação, há notícia de que foi planejada a complementação da certificação do Túnel de Vento por meio de um convênio firmado entre a UECE e o IST-SENAI, com objetivo de captar recursos para as outras certificações faltantes, 'com reconhecimento internacional, baseada nos requisitos da Rede de Medições Internacional - International Network for Harmonised and Recognised Measurements in Wind Energy - MeasNet'.
Ante o exposto, este representante do MPTCU discorda parcialmente da proposta da unidade técnica de peça 85, sugerindo que este Tribunal:
considere revéis o Centro de Energias Alternativas e Meio Ambiente - Cenea e a Engemep - Serviços de Manutenção Industrial e de Equipamentos de Extração de Petróleo Ltda., nos termos do art. 12, § 3º, da Lei 8.443/92;
exclua da relação processual o Sr. Francisco Roberto Pinto, ante o acolhimento de suas alegações de defesa;
acolha parcialmente as alegações de defesa dos Srs. Manoel Régis Lima Verde Leal, José Osvaldo Beserra Carioca, Francisco Roberto Pinto.
julgue regulares com ressalva as contas dos Srs. Manoel Régis Lima Verde Leal, José Osvaldo Beserra Carioca, Adão Linhares Muniz e do Centro de Energias Alternativas - Cenea, da Aeroálcool Tecnologia Ltda. e da Engemep - Serviços de Manutenção Industrial e de Equipamentos de Extração de Petróleo Ltda., com fundamento nos arts. 1º, I, 16, II, 18 e 23, II, da Lei 8.443/92, dando-lhes quitação."
É o relatório.

Francisco Fernando Antônio Albuquerque Lima (OAB/CE 17.658), representando José Osvaldo Beserra Carioca e Manoel Régis Lima Verde Leal; José Carneiro Neto (OAB/MG 989-A e OAB/SP 109.669), representando a Aeroálcool Tecnologia Eireli; Pedro Teixeira Cavalcante Neto (OAB/CE 17.677) e Márcio Cavalcante Araújo (OAB/CE 24.799), representando Francisco Roberto Pinto.

Subprocurador-Geral Paulo Soares Bugarin.

TOMADA DE CONTAS ESPECIAL. CONVÊNIO PARA IMPLANTAÇÃO DE TÚNEL DE VENTO NO ESTADO DO CEARÁ. PRESCRIÇÃO INTERCORRENTE. ARQUIVAMENTO.

TOMADA DE CONTAS ESPECIAL (TCE)

Unidade de Auditoria Especializada em Tomada de Contas Especial (AudTCE).

Tratam os autos de tomada de contas especial instaurada pelo Ministério de Minas e Energia (MME) em desfavor de Adão Linhares Muniz, Fernando Pinto Ramalho, Francisco Roberto Pinto, Lenardo José Saraiva de Castro, José Osvaldo Beserra Carioca e Manoel Régis Lima Verde Leal em razão da impugnação parcial de despesas do Convênio 011/2005-MME - Siafi 538474. 
O ajuste foi firmado entre aquele ministério e o Centro de Energias Alternativas e Meio Ambiente (Cenea) , com a interveniência da Secretaria de Infraestrutura do Estado do Ceará (Seinfra) e da Secretaria da Ciência, Tecnologia e Educação Superior do Estado do Ceará (Secitece) . O ajuste teve como objeto o projeto, a aquisição, a implantação, o comissionamento e a certificação de túnel de vento nas instalações do Cenea, em Fortaleza/CE, bem como a capacitação de recursos humanos para sua operação e manutenção, conforme plano de trabalho, envolvendo recursos de R$ 1.080.000,00.
Diversos relatórios de visita técnica, entretanto, apontaram atrasos na execução e pendências relativas ao projeto, entre as quais a execução do objeto acordado, incluindo a instalação do sistema de aquisição de dados, certificação do túnel de vento e realização de testes e calibração do anemômetro. Posteriormente, houve a devolução do saldo remanescente, no valor de R$ 192.312,62, e a construção e a instalação do equipamento foram confirmadas, porém não foi possível atestar a realização da certificação e determinar a utilização dos recursos do ajuste na parte civil da obra.
A avaliação da prestação de contas concluiu pela reprovação técnica e financeira das contas devido a pendências não comprovadas, tais como projeto básico com detalhamento técnico-orçamentário da obra, instalação do sistema de aquisição de dados, treinamento e certificação do fabricante e certificação internacional. 
O débito inicialmente calculado atingiu R$ 679.000,00 (em valores históricos) , imputado aos responsáveis, mesmo considerando a instalação do túnel de vento, pois, sem a instalação do sistema de aquisição de dados, não seria possível concluir o comissionamento, a certificação do fabricante e o treinamento das equipes do Cenea; tais pendências também inviabilizariam o uso do equipamento para os fins pretendidos
Já nesta Corte, os responsáveis foram devidamente citados e manifestaram suas alegações de defesa. O Cenea e a empresa Serviços de Manutenção Industrial e de Equipamentos de Extração de Petróleo Ltda. (Engemep) não apresentaram suas contestações, devendo, no entendimento da unidade técnica e do MPTCU, ser considerados revéis, conforme preceitua o art. 12, § 3º, da Lei 8.443/1992.
Embora algumas alegações tenham sido rejeitadas, comprovou-se a questão principal, relativa à funcionalidade do objeto contratado, tendo em vista a demonstração de que o equipamento fora utilizado em diversas ocasiões, como em pesquisas e dissertações acadêmicas. Neste último caso, consta o registro de que o equipamento tem servido como base para produção acadêmica e científica do Programa de Mestrado Acadêmico em Ciências Físicas Aplicadas da Universidade Estadual do Ceará (UECE) .
Levando em consideração que o equipamento se encontra em pleno funcionamento, a unidade técnica concluiu, por lógica, que estariam comprovados a instalação do sistema de aquisição de dados e o comissionamento, o qual objetiva garantir que o equipamento atenda aos requisitos e necessidades operacionais para que foi projetado, bem como indica a regular instalação, realização de testes e operação.
Outro aspecto abordado pela então SecexTCE foi o de que, mesmo com o túnel de vento operacional, não seria possível presumir que o treinamento tenha ocorrido e se fora custeado com recursos do ajuste, o que inviabilizaria acolher as alegações de defesa quanto a esse ponto. Contudo, mesmo sem essa comprovação, o custo do item estaria diluído em outros serviços previstos no contrato com a empresa Aeroálcool Tecnologia Ltda. e a Engemep, e os elementos presentes nos autos não possibilitariam quantificação segura e precisa do eventual dano, o que justificaria, segundo a unidade técnica, o arquivamento dos autos.
Quanto a esse ponto, o MPTCU pondera que o fato de o túnel de vento estar operacional e em uso para realização de trabalhos acadêmicos pressupõe existirem pessoas treinadas/capacitadas para operá-lo. Outro ponto a ser considerado, de acordo com Ministério Público de Contas, é que o convenente devolveu parte dos recursos do convênio, referente ao saldo remanescente, de R$ 192.312,62, indicando ter ocorrido parte dos investimentos com outras fontes ou com recursos próprios, o que explicaria a impossibilidade de confirmar se houve o treinamento e se este fora custeado com recursos do ajuste.
No que tange às certificações, a instrução da unidade técnica ressalta que o MME registrou teria sido feita a certificação do equipamento pelo fabricante, porém a certificação internacional não seria custeada pelo convênio. Embora não tenham sido apresentados documentos atestando a certificação pelo fabricante, presume que tal certificação foi obtida em face da funcionalidade e da operacionalidade do túnel de vento. Quanto ao saldo remanescente não devolvido, de R$ 13.151,11, a unidade técnica observou a ausência de elementos nos autos para confirmar o achado. 
Em conclusão, embora as alegações de defesa não elidam por completo as irregularidades atribuídas aos responsáveis, a unidade instrutora sugere o arquivamento sem julgamento das contas ante a impossibilidade de se apurar o débito remanescente com o mínimo de confiabilidade, o que caracteriza a ausência de pressuposto de constituição e de desenvolvimento válido e regular do processo.
O MPTCU diverge desse encaminhamento, por entender que foi comprovada a execução do projeto - o qual está em pleno funcionamento e beneficia a comunidade acadêmica. Afirmou que não se pode supor não tenha ocorrido o treinamento adequado para o uso correto do equipamento, sendo reforçado esse indício por declarações, atestados e informações sobre os cursos ministrados.
Quanto à certificação, o parquet ressalta que foi planejada a complementação da certificação do túnel de vento por meio de convênio entre a UECE e o Instituto Senai de Tecnologia, objetivando captar recursos para as demais certificações pendentes.
Por fim, sugere que o Tribunal: a) considere revéis o Cenea e a Engemep; b) exclua da relação processual Francisco Roberto Pinto, ante o acolhimento de suas alegações de defesa; c) acolha parcialmente as alegações de defesa de Manoel Régis Lima Verde Leal, José Osvaldo Beserra Carioca e Francisco Roberto Pinto; e d) julgue regulares com ressalva as contas de Manoel Régis Lima Verde Leal, José Osvaldo Beserra Carioca, Adão Linhares Muniz, Cenea, Aeroálcool e da Engemep, dando-lhes quitação.
Brevemente historiado, muito embora me alinhe aos exames técnicos, deixo de acolher as referidas propostas, considerando a superveniência da Resolução-TCU 344/2022, que regulamenta, no âmbito desta Corte, a prescrição para o exercício das pretensões punitiva e de ressarcimento.
No presente caso, à luz da novel regulamentação, observo que o termo a quo da contagem do prazo prescricional é 12/9/2006, data de encaminhamento da prestação de contas final, nos termos previstos no art. 4º, inciso II, do normativo. A partir daquela data, diversos atos deram causa à interrupção da prescrição ordinária, consoante enumerado pela então Secex/TCE.
Contudo, o processo ficou paralisado de 30/9/2019 a 19/10/2022 (peças 83-85) , sendo forçoso concluir pela ocorrência da prescrição intercorrente (art. 8º da referida resolução) , uma vez excedido o prazo de três anos, conforme entendimento fixado no subitem 9.2 do Acórdão 534/2023-TCU-Plenário: 
"fixar entendimento (...) no sentido de que o marco inicial da fluição da prescrição intercorrente se inicia somente a partir da ocorrência do primeiro marco interruptivo da prescrição ordinária, consoante elencado no art. 5º da nominada Resolução" 
Diante disso, reconheço a incidência da prescrição punitiva e ressarcitória e, com fundamento no art. 11 da Resolução-TCU 344/2022, manifesto-me pelo arquivamento do processo.  
	Assim, divirjo, pelos motivos acima expostos, dos pareceres da unidade técnica e do parquet e VOTO por que o Tribunal adote a minuta de acórdão que ora submeto à apreciação deste Colegiado.
TCU, Sala das Sessões, em 25 de abril de 2023.
Ministro JHONATAN DE JESUS 
Relator